# Introduction {#sec-intro}

Dans ce chapitre, nous passons en revue les définitions de base de la théorie des probabilités en partant d'un simple problème de modélisation issu de l'informatique.
Les notions seront définies formellement dans les chapitres suivants. Ce contexte simple
nous permet d'effectuer des calculs et d'esquisser le type de résultats que nous rechercherons au cours du semestre : moments, majorations de queue, loi des grands nombres,
théorèmes centraux limites, et éventuellement d'autres formes de convergence faible.

```{r}
#| echo: false
#| eval: false
#| 
knitr::opts_chunk$set(
  comment= '',
  fig.width= 12,
  fig.asp= .75,
  fig.align="center",
  echo=FALSE,
  eval=TRUE,
  message=FALSE,
  warning=FALSE
)
```



## Hachage {#sec-hashing}

{{< include _packages_requirements.qmd >}}

Le hachage est une technique de calcul utilisée dans presque tous les domaines de
l'informatique, des bases de données aux compilateurs en passant par les entrepôts de données (big data).
Tout ouvrage sur les algorithmes contient une discussion sur le hachage ; voir par exemple
[`Introduction to Hashing by Jeff Erickson`](http://jeffe.cs.illinois.edu/teaching/algorithms/notes/05-hashing.pdf).

Dans des conditions idéalisées, hacher $n$ éléments vers $m$ valeurs consiste à appliquer
une fonction choisie uniformément au hasard parmi les $m^n$ fonctions de $1, \ldots, n$ vers $1, \ldots, m$.
Les performances d'une méthode de hachage (combien de cases faut-il examiner lors d'une recherche ?)
dépendent des propriétés typiques d'une telle fonction aléatoire.

Il est commode de penser aux valeurs dans $1, \ldots, m$ comme des urnes numérotées et aux éléments
comme $n$ boules numérotées. Choisir une fonction aléatoire revient à lancer indépendamment les $n$ boules
dans les $m$ urnes. La probabilité qu'une boule donnée tombe dans une urne donnée est $1/m$.

Les questions portant sur les fonctions aléatoires peuvent être reformulées.

- Combien d'urnes vides en moyenne ?
- Quelle est la loi du nombre d'urnes vides ?
- Combien d'urnes contiennent $r$ boules ?
- Quel est le nombre maximal de boules dans une seule urne ?

Consultez [http://stephane-v-boucheron.fr/post/2019-09-02-idealizedhashing/](http://stephane-v-boucheron.fr/post/2019-09-02-idealizedhashing/) et téléchargez le notebook qui s'y trouve.

Ce modèle jouet mais utile est l'occasion de rappeler les notions de base de la théorie des probabilités.

Dans la suite, nous appelons ce cadre l'expérience des _allocations aléatoires_.

<!-- ::: {#tbl-toyhashing} -->

```{r}
#| echo: false
#| label: tbl-toyhashing
# %%
set.seed(100)
n <- 10
m <- 5
omega = sample(1:m, size=n, replace=TRUE)


tibble::as_tibble(list(i=seq_along(omega), '$\\omega$'=omega)) |> 
  tidyr::pivot_wider(
    names_from= i,
    values_from = `$\\omega$`
  ) |> 
  dplyr::mutate(
    index =c('position')
  ) |> 
  dplyr::relocate(index) |>
  gt::gt(
    caption=paste('An outcome of the random allocation experiment with n=',n, ' and m=',m, sep="")
    )
# %%
```

<!-- ::: -->

Dans @tbl-toyhashing, la ligne $\omega$ représente le résultat d'une allocation aléatoire
avec $n= `r n`$, $m= `r m`$ : $\omega_4= `r omega[4]`$, $\omega_5= `r omega[5]`$, ...





## Un espace probabilisé

L'ensemble des issues est appelé l'_univers_. Dans le cadre des allocations aléatoires, c'est l'ensemble des suites de longueur $n$ à valeurs dans $1, \ldots, m$. C'est aussi une fonction
de $\{1, \ldots, n\}$ vers $\{1, \ldots, m\}$. Nous notons une issue générique par $\omega$. Le $i^{\text{e}}$ élément de $\omega$ est noté $\omega_i$. Cet univers
est noté $\Omega$ ; ici il est fini, de cardinal $m^n$.

Dans ce cadre simple, la loi uniforme sur l'univers attribue à chaque sous-ensemble $A$ de $\Omega$ la probabilité $|A|/|\Omega|$.
Lorsque l'univers est fini ou dénombrable, tous les sous-ensembles de l'univers sont des _événements_ ;
attribuer une probabilité à tout sous-ensemble de l'univers ne pose pas de difficulté.

Rappelons qu'une _loi de probabilité_ $P$ associe à une collection $\mathcal{F}$ de sous-ensembles de l'univers ($\mathcal{F} \subseteq 2^\Omega$) des valeurs dans $[0,1]$ et satisfait :

1. $P(\emptyset)=0$
1. $P(\Omega)=1$
1. pour toute collection dénombrable d'événements deux à deux disjoints $A_1, A_2, \ldots, n, \ldots$,  $P(\cup_{n=1}^\infty A_n) = \sum_{n=1}^\infty P(A_n)$

Voir @sec-distribution.

Il en découle que $P(A_1 \cup A_2 \cup \ldots \cup A_k) = \sum_{i=1}^k P(A_i)$ pour toute collection finie de
sous-ensembles deux à deux disjoints $A_1,  \ldots, A_k$.

Pour que le domaine de $P$ soit bien défini, la collection de sous-ensembles $\mathcal{F}$
doit être stable par unions dénombrables, intersections dénombrables et passage au complémentaire, et contenir
l'ensemble vide $\emptyset$ et l'univers $\Omega$. En d'autres termes,
elle doit être une $\sigma$-_algèbre_, voir @sec-tribe.

Notez que d'autres lois de probabilité ont du sens sur cet univers simple. Voir par exemple le scénario des _allocations équilibrées_.

::: {.example name="Allocations équilibrées"}

Dans le scénario des allocations équilibrées, les fonctions aléatoires de $1, \ldots, n$ vers $1, \ldots, m$ sont construites
séquentiellement. Nous construisons d'abord $\omega_1$ en tirant un nombre uniformément au hasard dans $1, \ldots, n$.
Supposons maintenant que nous ayons construit $\omega_1, \ldots, \omega_i$ pour un certain $i<n$. Pour déterminer $\omega_{i+1}$,
nous tirons uniformément au hasard deux nombres dans $1, \ldots, n$, disons $j$ et $k$. Nous calculons

$$
c_j = \Big|\{ \ell : 1\leq \ell \leq i, \omega_\ell = j\}\Big| \qquad\text{et} \qquad c_k = \Big|\{ \ell : 1\leq \ell \leq i, \omega_\ell = k\}\Big| \, .
$$

Si $c_j < c_k$, $\omega_{i+1}= j$, sinon $\omega_{i+1}= k$.

Cette construction itérative définit une loi de probabilité (unique) sur $\{1, \ldots, m\}^n$ qui
diffère de la loi uniforme. Il n'est pas trivial de montrer qu'elle
réalise une garantie d'équilibrage non triviale pour la taille des préimages induites par $\omega$.

:::



## Variables aléatoires et indépendance

Considérons les fonctions à valeurs réelles de $\Omega$ vers $\mathbb{R}$ définies par :

$$X_{i, j}(\omega) = \begin{cases}
  1 & \text{if } \omega_i = j \\
  0 & \text{otherwise} \, .
\end{cases}
$$

Cette fonction est un cas particulier de _variable aléatoire_, voir @sec-measurablefunctionsrv.

Dans l'exemple jouet décrit dans [Tableau @tbl-toyhashing],
nous avons $X_{4,1}(\omega)=1, X_{5,1}(\omega)=0, ...$.

> Notez que la définition de la variable aléatoire n'a rien à voir avec la loi de probabilité
que nous avons considérée jusqu'ici. Il n'y a rien d'aléatoire dans une variable aléatoire. De plus, une variable aléatoire n'est pas une variable, c'est une fonction.
Vous pouvez questionner cette terminologie, mais elle est consacrée par la tradition.

Dans l'espace probabilisé $(\Omega, 2^\Omega, \Pr)$, la loi de la variable aléatoire $X_{i,j}$ est une loi _de Bernoulli_ de paramètre $1/m$.

$$
	\Pr \Big\{ X_{i,j} = 1\Big\} = \frac{1}{m} \qquad \Pr \Big\{ X_{i,j} = 0\Big\}  = 1 - \frac{1}{m} \, ,
$$

voir @sec-bernoulli pour plus de détails sur les lois de Bernoulli. Cela vient de

$$
	\Pr \Big\{\omega : X_{i,j}(\omega) = 1\Big\} = \frac{\Big|\{ \omega : X_{i,j}(\omega) = 1 \}\Big|}{m^n} = \frac{m^{n-1}}{m^n} = \frac{1}{m} \, .
$$

Rappelons que $\Pr \Big\{ X_{i,j} = 1\Big\}$ est une abréviation pour $\Pr \Big\{\omega : X_{i,j}(\omega) = 1\Big\}$.

Pour un moment, nous fixons un $j \in \{1, \ldots, m\}$ et considérons la collection de
variables aléatoires $(X_{i, j})_{i \leq n}$.

Pour chaque $i$, nous pouvons définir des événements (sous-ensembles de $\Omega$) à partir de la valeur de $X_{i,j}$ :

\begin{align*}
  & \Big\{ \omega : X_{i,j}(\omega) = 1\Big\} \\
  & \Big\{ \omega : X_{i,j}(\omega) = 0\Big\}
\end{align*}

et, avec $\Omega$ et $\emptyset$, ils forment la collection $\sigma(X_{i,j})$ d'événements
définissables à partir de $X_{i,j}$.

Rappelons la définition d'_événements indépendants_, ou plutôt la définition d'une _collection d'événements indépendants_.

::: {#def name="Collection d'événements indépendants"}

Une collection d'événements $E_1, E_2, \ldots, E_k$ de $(\Omega, 2^{\Omega})$
est indépendante au sens de $\Pr$ si, pour tout $I \subseteq \{1, \ldots, n\}$,

$$
\Pr \Big\{\cap_{i \in I} E_i \Big\} = \prod_{i \in I} \Pr \{ E_i \}
$$

:::


On peut vérifier que, pour chaque $j$ fixé, $(X_{i, j})_{i \leq n}$ est une _collection de variables aléatoires indépendantes_ sous $\Pr$. Par cela, nous entendons que toute collection $E_1, E_2, \ldots, E_n$ d'événements
où $E_i \in \sigma(X_{i,j})$ pour chaque $i \in \{1, \ldots, n\}$
est une collection d'événements indépendants sous $\Pr$.

La notion d'_indépendance_ est une pierre angulaire de la théorie des probabilités, voir le chapitre @sec-independence.

Concrètement, cela signifie que pour toute suite $b_1, \ldots, b_n \in \{0,1\}^n$ (une issue possible de la
suite de variables aléatoires $X_{1,j}, X_{2,j}, \ldots, X_{n,j}$), nous avons

\begin{align*}
\Pr \Big\{ \bigwedge_{i=1}^n X_{i,j}(\omega) = b_i \Big\}
& = \prod_{i=1}^n  \Pr \Big\{  X_{i,j}(\omega) = b_i \Big\} \\
& = \prod_{i=1}^n \left(\frac{1}{m}\right)^{b_i} \left(1-\frac{1}{m}\right)^{1-b_i} \\
& = \left(\frac{1}{m}\right)^{\sum_{i=1}^n b_i} \left(1-\frac{1}{m}\right)^{n- \sum_{i=1}^n b_i}  \, .
\end{align*}

Observez que l'issue de la suite $X_{i,j}$ pour $i \in 1,\ldots,n$ vaut $b_1, \ldots, b_n$
seulement si $\sum_{i=1}^n b_i= Y_j$. Cela simplifie grandement les calculs.

Nous nous intéressons au nombre d'éléments de $1, \ldots, n$ qui sont envoyés (alloués) vers $j$ par la fonction aléatoire $\omega$. Définissons

$$
	Y_j(\omega) =  \sum_{i=1}^n X_{i, j}(\omega) \, .
$$

Dans l'exemple jouet décrit dans [Tableau @tbl-toyhashing], $Y_3(\omega) = 4$ tandis que $Y_5(\omega)=1$
et $Y_4(\omega)=0$ :

<!-- ::: {#fig-toyhashing2} -->

```{r}
#| echo: false
#| fig-cap: Occupancy scores
#| label: tbl-toyhashing2
# %%
foo <- omega |>
  table() |>
  as.data.frame()

names(foo) <- c('$j$', '$Y_j$')

foo |>
  tidyr::pivot_wider(
    names_from=`$j$`,
    values_from=`$Y_j$`
  ) |>
  dplyr::mutate(`Occupancy score`='Number of bins') |>
  dplyr::relocate(`Occupancy score`) |>
  gt::gt(caption=paste(
    'Occupancy scores for the rando allocation experiment with n=',
    n, 
    ' and m=',
    m,
    sep=""))
# %%
```
<!-- ::: -->

Dans l'espace probabilisé $(\Omega, 2^\Omega, \Pr)$, la variable aléatoire $Y_j$ suit une loi
binomiale, comme somme de
variables aléatoires de Bernoulli indépendantes et de même loi, voir @sec-bernoulli. 

$$
	\Pr \Big\{ Y_j = r \Big\} =  \binom{n}{r} p^r (1-p)^{n-r} \qquad \text{with} \quad p =\frac{1}{m}
$$

pour $r \in 0, \ldots, n$.

En effet, rappelons

\begin{align*}
\Pr \Big\{ Y_j = r \Big\}
  &  = \sum_{\omega : Y_j(\omega) = r} \Pr\Big\{\omega\Big\} \\
  &  = \sum_{\omega : Y_j(\omega) = r} \left(\frac{1}{m}\right)^{r} \left(1-\frac{1}{m}\right)^{n- r} \\
  &  = \left| \Big\{ \omega : \omega \in \Omega, Y_j(\omega) = r \Big\} \right|
  \times \left(\frac{1}{m}\right)^{r} \left(1-\frac{1}{m}\right)^{n- r} \\
  & = \binom{n}{r} \left(\frac{1}{m}\right)^{r} \left(1-\frac{1}{m}\right)^{n- r} \, .
\end{align*}

Pour $n$ et $m$ grands, cette loi binomiale tend à se concentrer autour de sa valeur moyenne ou _espérance_

$$
	\mathbb{E} Y_j =  \sum_{r=0}^n r \times \Pr \Big\{ Y_j = r \Big\} = \frac{n}{m} \, .
$$ 

Voir [Chapitre @sec-moments] pour une approche systématique de l'espérance, de la variance et des moments d'ordre supérieur,
fondée sur la théorie de l'intégration.

Le dernier chapitre [Chapitre @sec-chapConcentration] est consacré
au développement de _majorations de queue_ pour des variables aléatoires comme $Y_j$ qui sont des _fonctions lisses de variables aléatoires indépendantes_.

Pour l'instant, rappelons que sur un espace probabilisé dénombrable, l'espérance d'une
variable aléatoire $Z$ peut être définie par

$$
\mathbb{E} Z =  \sum_{\omega \in \Omega} \Pr\{\omega\} \times Z(\omega)
$$

pourvu que la série soit absolument convergente.

Cela est illustré par [Figure @fig-binom-pmf]. En principe,
une variable aléatoire binomiale de paramètres $n=5000$ et $p=.001$
peut prendre toute valeur entre $0$ et $5000$. Cependant, la plus grande partie (plus de $95\,\%$) de la masse de probabilité est supportée par $\{1, \ldots, 10\}$.


<!-- ::: {#fig-binom-pmf} -->

```{r}
#| echo: false
#| fig-cap: Probability mass function of Binomial(5000,0.001)
#| label: fig-binom-pmf

n <- 5000
m <- 1000

k <- 0:20

data <- tibble::as_tibble(x = list(k=k, pmf=dbinom(k, n, 1/m)))

data |>
  ggplot2::ggplot(mapping=ggplot2::aes(x=k, y=pmf)) +
  ggplot2::geom_col(width=.2) +
  ggplot2::theme_light()
# %%
```
<!-- ::: -->


## Convergences   {#sec-conv2poisson}


```{r, echo=FALSE}
# %%
n <- 250
m <- 50
# %%
```

Si nous faisons tendre $n$ et $m$ vers l'infini tandis que $n/m$ tend vers $c>0$, nous observons que, pour chaque $r\geq 0$ fixé,
la suite $\Pr \Big\{ Y_j = r \Big\} = \binom{n}{r} (1/m)^r (1-1/m)^{n-r}$ tend vers 
$$
\mathrm{e}^{-c}	\frac{c^r}{r !}
$$	
qui est la probabilité qu'une variable aléatoire de Poisson d'espérance $c$ prenne la valeur $r$ (voir @sec-poisson pour plus de détails sur les lois de Poisson).

C'est un cas de la _loi des événements rares_, un cas particulier de _convergence en loi_, voir [Chapitre @sec-chapweakdistrib].

La possibilité d'approcher une loi de Poisson à l'aide
d'une loi binomiale appropriée est illustrée dans [Figure @fig-binom-poisson]. La différence entre les
fonctions de masse des lois binomiales
de paramètres $n=`r n`, m=`r 1/m`$ et $n=`r 10*n`, m=`r 1/(10*m)`$ et la loi de Poisson
de paramètre $`r n/m`$ est faible. Si nous choisissons les paramètres $n=`r 10*n`, m=`r 1/(10*m)`$,
la différence entre binomiale et Poisson est à peine visible.


<!-- ::: {#fig-binom-poisson} -->


```{r}
#| echo: false
#| warning: false
#| label: fig-binom-poisson
#| fig.cap: |
#|   Probability mass functions of Binomial(250,0.02) (left), 
#|   Binomial(2500,0.002) (middle) and Poisson(5) (right)

# %%
k <- 0:20
data <- tibble::as_tibble(list(k,
                           dbinom(k, n, 1/m),
                           dpois(k, n/m),
                           dbinom(k, 10*n, 1/(10*m))),
                  .name_repair="minimal")


names(data) <- c("k",
                 stringr::str_c("Binomial(", as.character(n), ",", as.character(1/m), ")"),
                 stringr::str_c("Poisson(", as.character(n/m), ")"),
                 stringr::str_c("Binomial(", as.character(10*n), ",", as.character(.1/m), ")"))

data |>
  tidyr::gather(key="Distribution", value="Density", -k) |>
  ggplot2::ggplot() +
  ggplot2::aes(x=k, y=Density, alpha=Distribution, linetype=Distribution)  +
  ggplot2::geom_col(width=.6, position=ggplot2::position_dodge2(), color=1) +
  ggplot2::theme_bw() +
  ggplot2::theme(legend.position = 'none')
# %%
```

<!-- ::: -->

La proximité entre Binomial$(n, \lambda/n)$ et Poisson$(\lambda)$ peut être quantifiée de différentes manières. Une approche simple consiste à calculer
$$
\sum_{x \in \mathbb{N}}  \Big| p_{n, \lambda/n}(x) - q_\lambda(x) \Big|
$$
où $p_{n, \lambda/n}$ (resp. $q_{\lambda}$) désigne la loi binomiale (resp. de Poisson).
Cette quantité est appelée la distance en variation totale entre les deux lois de probabilité.
Une définition générale est fournie dans [Chapitre @sec-chapweakdistrib].
Dans [Figure @fig-lawrareevents], cette distance entre
la loi binomiale de paramètres $n,5/n$ et Poisson(5)
est tracée en fonction de $n$ (attention aux échelles logarithmiques). Ce graphique suggère
que la distance en variation totale décroît comme $1/n$. Cela est vérifié dans [Chapitre @sec-chapweakdistrib].

<!-- ::: {#fig-lawrareevents} -->

```{r}
#| echo: false
#| label: fig-lawrareevents
#| message: false
#| warning: false
#| fig.cap: |
#|   Law of rare events: distance between Binomial($n$, $5/n$) and Poisson(5) as a function of $n$

lambda <- 5
ns <- 10^(1:7)
x <- 0:20
difs <- purrr::map_dbl(ns, .f = ~ sum(abs (dbinom(x, ., lambda/.) - dpois(x, lambda))))

tibble::tibble(ns, difs) |>
  ggplot2::ggplot()+
  ggplot2::aes(x=ns, y=difs) +
  ggplot2::geom_point() +
  ggplot2::geom_smooth(method="lm", formula= y ~ x, lty=2, linewidth=.5) +
  ggplot2::scale_x_log10() +
  ggplot2::scale_y_log10() +
  ggplot2::xlab("n") +
  ggplot2::ylab("Total variation distance") +
  ggplot2::theme_bw()
```

<!-- ::: -->

Dans l'espace probabilisé $(\Omega, 2^\Omega, \Pr)$, les variables aléatoires $Y_j, Y_{j'}$, $j\neq j'$, ne sont pas indépendantes. Pour montrer que $Y_j, Y_{j'}$, $j\neq j'$, ne sont pas indépendantes, il suffit de vérifier que
deux événements $E_j, E_{j'}$ ne sont pas indépendants, avec $\omega \in E_j$ fonction de $Y_j$
et $\omega \in E_{j'}$ fonction de $Y_{j'}$ (plus tard, nous dirons brièvement
$E_j \in \sigma(X_j)$ ou que $E_j$ est $Y_j$-mesurable). Choisissons $E_j = \{ \omega : Y_j(\omega) =r\}$
et $E_{j'} = \{ \omega : Y_{j'}(\omega) =r\}$.

\begin{align*}
\Pr(E_j) & = \binom{n}{r} \left(\frac{1}{m}\right)^r \left(1 - \frac{1}{m}\right)^{n-r} \\
\Pr(E_j \cap E_{j'}) & = \binom{n}{r} \times \binom{n-r}{r}  \left(\frac{1}{m}\right)^{2r} \left(1 - \frac{2}{m}\right)^{n-2r} \,
\end{align*}

$$
\frac{\Pr(E_j \cap E_{j'}) }{\Pr(E_j) \times \Pr(E_{j'})} =
\frac{\left(1 - \frac{2}{m}\right)^{n-2r}}{\left(1 - \frac{1}{m}\right)^{2n-2r}}
\frac{((n-r)!)^2}{n!(n-2r)!} \neq 1 \, .
$$
Par conséquent, si nous définissons 

$$
	K_{n,r}(\omega) = \sum_{j=1}^m \mathbb{I}_{Y_j(\omega)=r}
$$
comme le nombre d'éléments de $1, \ldots, m$ qui apparaissent exactement $r$ fois dans $\omega$, la variable aléatoire $K_{n,r}$
n'est pas décrite comme une somme de variables aléatoires indépendantes. Néanmoins, il est possible d'obtenir
beaucoup d'informations sur ses moments et sa loi. Si nous faisons à nouveau tendre $n$ et $m$ vers l'infini tandis que $n/m$ tend vers $c>0$, nous observons que la loi de $K_{n,r}/m$ tend à se concentrer autour de $\mathrm{e}^{-c}	\frac{c^r}{r !}$. C'est un exemple de _convergence en probabilité_, voir [Chapitre @sec-convergences1].

Maintenant, si nous considérons la suite de variables aléatoires recentrées et renormalisées
$(K_{n,r} - \mathbb{E}K_{n,r})/\sqrt{\operatorname{var}(K_{n,r})}$, nous observons que sa _fonction de répartition_
(voir @sec-distribfun) converge ponctuellement vers la fonction de répartition de la loi gaussienne.


<!-- ::: {#fig-toyhashing3} -->


```{r}
#| echo: false

Ks <- omega |>
  table() |>
  table()

names(Ks) <- names(Ks) |>
  purrr::map_chr( ~ stringr::str_c('$K_{n,', ., '}$'))

tibble::tibble(`Occupancy scores`=names(Ks), Freq=Ks) |> 
  tidyr::pivot_wider(
    names_from= `Occupancy scores`,
    values_from = Freq
  ) |> 
  # dplyr::mutate(
  #   index =c('position')
  # ) |> 
  # dplyr::relocate(index) |>
  # t() |>
  gt::gt(
    caption='Profile of example 2.1, count of empty urns is omitted'
    )

# %%
```

<!-- ::: -->

## Synthèse {#intro-summary}

Dans ce chapitre, nous avons étudié un modèle stochastique jouet : les _allocations aléatoires_. Ce modèle jouet était motivé
par l'analyse du hachage, une technique largement utilisée en informatique.
Pour mener cette analyse, nous avons introduit des notations et des notions de théorie des probabilités :

- Univers,
- Événements,
- $\sigma$-algèbres,
- Lois de probabilité,
- Préimages,
- Variables aléatoires,
- Espérance,
- Variance,
- Indépendance d'événements,
- Indépendance de variables aléatoires,
- Loi binomiale,
- Loi de Poisson.

Par des simulations numériques, nous avons pris conscience de plusieurs phénomènes importants :

- Loi des événements rares : approximation de la loi de Poisson par certaines lois binomiales.
- Loi des grands nombres pour des sommes normalisées de variables aléatoires de même loi qui ne sont pas indépendantes.
- Théorèmes centraux limites pour des sommes normalisées et recentrées
de variables aléatoires de même loi qui ne sont pas indépendantes.

À ce stade, notre approche élémentaire ne nous a pas fourni les notions et outils qui
rendent possible l'analyse rigoureuse de ces phénomènes.
