# Familles de lois discrètes  {#sec-families}

L'objectif de cette leçon est de se familiariser avec d'importantes familles de lois discrètes et de maîtriser le calcul sur les lois.
Les lois de probabilité discrètes seront présentées via les fonctions de répartition et surtout les fonctions de masse.

Dans cette leçon, l'univers $\Omega$$ est un sous-ensemble de $\mathbb{N}^d$, fini ou dénombrable ; la $\sigma$-algèbre naturelle à considérer est la partie $2^\Omega$.


## Bernoulli et binomiale  {#sec-bernoulli}

::: {#def-bernoulli}

Une loi de Bernoulli est une loi de probabilité $P$ sur $\Omega=\{0,1 \}$. Le *paramètre* de $P$ est $P\{1\} \in [0,1]$.

:::

Une loi de Bernoulli est entièrement déterminée par son paramètre.

L'espérance d'une loi de Bernoulli de paramètre $p$ vaut $p$.

::: {#def-binomial}

### Loi binomiale

Une loi binomiale de paramètres $n \in \mathbb{N}, p \in [0,1]$ ($n$ est la taille et $p$ la probabilité de succès) est une loi de probabilité $P$ sur $\Omega = \{0, 1, 2, \ldots, n\}$, définie
par
$$P\{k\} = \binom{n}{k} p^k (1-p)^k$$

:::

<p>

Le lien entre les lois de Bernoulli et binomiale est évident : une loi de Bernoulli
est une loi binomiale de taille $1$. Ce lien va plus loin : la somme
de variables aléatoires de Bernoulli *indépendantes* de même paramètre de succès suit une loi binomiale.

Supposons maintenant $\Omega^{\prime} = \{0,1\}^n$.


::: {#prp-bernoulli-binomial}

Soient $X_1, X_2, \ldots, X_n$ des variables aléatoires de Bernoulli indépendantes et de même loi, de paramètre de succès
$p \in [0,1]$. Alors $Y = \sum_{i=1}^n X_i$ suit une loi
binomiale de taille $n$ et de probabilité de succès $p$.

:::

<p>

::: {.proof}

Il suffit de vérifier que les fonctions de masse coïncident. 

Pour $k \in 0, \ldots, n$


\begin{align*}
P\Big\{ \sum_{i=1}^n  X_i = k \Big\}
  & = \sum_{x_1, \ldots, x_n \in \{0,1 \}^p} \mathbb{I}_{\sum_{i=1}^n x_i=k} P \Big\{ \wedge_{i=1}^n X_i = x_i\Big\} \\
  & = \sum_{x_1, \ldots, x_n \in \{0,1 \}^p} \mathbb{I}_{\sum_{i=1}^n x_i=k} \prod_{i=1}^n P \Big\{ X_i = x_i\Big\} \\
  & = \sum_{x_1, \ldots, x_n \in \{0,1 \}^p} \mathbb{I}_{\sum_{i=1}^n x_i=k} \prod_{i=1}^n  p^{x_i} (1-p)^{1-x_i} \\
  & = \sum_{x_1, \ldots, x_n \in \{0,1 \}^p} \mathbb{I}_{\sum_{i=1}^n x_i=k}\,   p^{k} (1-p)^{n-k} \\
  & = \binom{n}{k} p^{k} (1-p)^{n-k}  \, .
\end{align*}

  

:::

Cette observation facilite le calcul des *moments* de la loi binomiale.

L'espérance d'une loi de Bernoulli de paramètre $p$ vaut $p$ ! Sa variance vaut $p(1-p)$.

Par linéarité de l'espérance, l'espérance de la loi binomiale de paramètres $n$ et $p$ vaut $np$.

La variance d'une somme de variables aléatoires indépendantes est la somme des variances ; la variance de la loi binomiale de paramètres $n$ et $p$ vaut donc $np(1-p)$.

{{< include _packages_requirements.qmd >}}

<!-- ::: {#fig-witbinom} -->

```{r}
#| echo: false
#| warning: false
#| label: fig-witbinom
#| fig-cap: |
#|   Binomial probability mass functions with $n=20$ and 
#|   different values of $p$ : $.5, .7, .2$.

n <- 20
x <-  as.integer(seq(0, 20, by=1))
probs <-  c(.5, .7, .2)

df <- as.data.frame(c(list("k"=x),
                      probs |> purrr::map(.f = function(p) dbinom(x, n, p))))

names(df) <- c("k", format(probs, digits=2))

df <- tidyr::gather(df, key="p", value="pmf", -k)

p <- ggplot2::ggplot(data = df) +
     ggplot2::geom_col(mapping=ggplot2::aes(x=k, y=pmf,  alpha=p, linetype=p), position="dodge2", color=1) +
     ggplot2::scale_fill_discrete(guide=ggplot2::guide_legend(title="Parameter")) +
     ggplot2::xlab("k") +
     ggplot2::ylab("Probability Mass Function (pmf)") +
     ggplot2::xlim(xlim = c(-1, 20))
p

rm(df, probs, x)
# %%
```

Plus d'informations sur [wikipedia](https://en.wikipedia.org/wiki/Binomial_distribution).

<!-- ::: -->

<p>

Lois binomiales de même paramètre de succès

::: {#prp-sum-binom}

Soient $X,Y$ indépendantes sur l'espace probabilisé $(\Omega, \mathcal{F}, P)$
et de lois $\text{Bin}(n_1, p)$ et $\text{Bin}(n_2, p)$.

Alors $X+Y$ suit la loi $\text{Bin}(n_1+n_2, p)$.

:::

<p>

::: {#exr-sum-binom}

Vérifier la proposition précédente. 

:::

## Poisson {#sec-poisson}

La loi de Poisson apparaît comme limite de lois binomiales dans diverses
circonstances liées aux phénomènes d'événements rares.

::: {#def-poisson}

Une loi de Poisson de paramètre $\lambda >0$ est une loi de probabilité $P$ sur $\Omega=\mathbb{N}$ avec

$$P\{k\} = \mathrm{e}^{-\lambda} \frac{\lambda^k}{k!}$$

:::


<!-- ::: {#fig-witgetpoisson} -->

```{r}
#| echo: false
#| message: false
#| warning: false
#| label: fig-witgetpoisson
#| 
#| fig-cap: |
#|   Poisson probability mass functions with different values
#|   of parameter: $1, 5, 10$. Recall that the parameter of a Poisson
#|   distribution equals its expectation and its variance. 
#|   The probability mass function of a Poisson distribution 
#|   achieves its maximum (called the mode) close to its expectation.
#|   

x = as.integer(seq(0, 20, by=1))
lambdas =  c(1, 5, 10)

df <- as.data.frame(c(list("x"=x),
                      lambdas |> purrr::map(.f = function(p) dpois(x, p))))

names(df) <- c("k", format(lambdas, digits=2))

df <- tidyr::gather(df, key="lambda", value="pmf", -k)

p <- ggplot2::ggplot(data = df) +
     ggplot2::geom_col(mapping=ggplot2::aes(x=k, y=pmf, alpha=lambda, linetype=lambda), position="dodge2", color=1) +
     # ggplot2::ggtitle("Poisson pmf",subtitle = "variation on parameter") +
     # ggplot2::scale_fill_discrete(guide=ggplot2::guide_legend(title="Parameter")) +
     ggplot2::xlab("k") +
     ggplot2::ylab("Probability Mass Function (pmf)") +
     ggplot2::xlim(xlim = c(-1, 20))

p

# ggplotly(p)
rm(df, lambdas, x)
# %%
```

<!-- ::: -->

L'espérance de la loi de Poisson de paramètre $\lambda$ vaut $\lambda$.
La variance d'une loi de Poisson est égale à son espérance.

\begin{align*}
\mathbb{E} X
& = \sum_{n=0}^\infty \mathrm{e}^{-\lambda} \frac{\lambda^n}{n!} \times n\\
& = \lambda \times \sum_{n=1}^\infty \mathrm{e}^{-\lambda} \frac{\lambda^{n-1}}{(n-1)!}  \\
& = \lambda \, .
\end{align*}


::: {#prp-sum-poisson}

Soient $X,Y$ indépendantes et de lois de Poisson sur l'espace probabilisé $(\Omega, \mathcal{F}, P)$.
Alors $X+Y$ suit une loi de Poisson.

:::

<br><p></p>

::: {.proof}


Nous vérifions la proposition de la manière la plus simple et la plus fastidieuse.
Nous calculons la fonction de masse de la loi de $X+Y$.
Supposons $X \sim \operatorname{Po}(\lambda), Y \sim \operatorname{Po}(\mu)$.

Pour chaque $k \in \mathbb{N}$ :
\begin{align*}
\Pr \{ X+Y =k\}
& = \Pr \{ \bigvee_{m=0}^k (X =m \wedge Y =k-m) \} \\
& = \sum_{m=0}^k \Pr \{ X =m \wedge Y =k-m \} \\
& = \sum_{m=0}^k \Pr \{ X =m \} \times \Pr\{ Y =k-m \} \\
& = \sum_{m=0}^k \mathrm{e}^{-\lambda} \frac{\lambda^m}{m!} \mathrm{e}^{-\mu} \frac{\mu^{k-m}}{(k-m)!} \\
& = \mathrm{e}^{-\lambda - \mu}  \frac{(\lambda+\mu)^k}{k!} \sum_{m=0}^k \frac{k!}{m! (k-m)!}\left(\frac{\lambda}{\lambda+\mu}\right)^m \left(\frac{\mu}{\lambda+\mu}\right)^{k-m} \\
& = \mathrm{e}^{-\lambda - \mu}  \frac{(\lambda+\mu)^k}{k!} \sum_{m=0}^k \binom{k}{m}\left(\frac{\lambda}{\lambda+\mu}\right)^m \left(\frac{\mu}{\lambda+\mu}\right)^{k-m} \\
& = \mathrm{e}^{-\lambda - \mu}  \frac{(\lambda+\mu)^k}{k!} \left( \frac{\lambda}{\lambda+\mu} + \frac{\mu}{\lambda+\mu}\right)^k  \\
& = \mathrm{e}^{-(\lambda + \mu)}  \frac{(\lambda+\mu)^k}{k!}
\end{align*}
La dernière expression est la fonction de masse de $\operatorname{Po}(\lambda + \mu)$ en $k$.

  

:::

<br><p></p>


::: {#exr-poisson-mode}

Vérifier que le _mode_ (maximum) d'une fonction de masse de Poisson de paramètre $\lambda$
est atteint en $k= \lfloor \lambda \rfloor$. Est-il toujours unique ?

:::

::: {#exr-poisson-median}

Vérifier que la médiane d'une loi de Poisson de paramètre entier $\lambda$ n'est pas inférieure à $\lambda$.

:::

<br><p></p>


## Géométrique   {#sec-geometric}

Une loi géométrique est une loi de probabilité sur $\mathbb{N} \subset \{0,1\}$. Elle dépend
d'un paramètre $p>0$.

Supposons que nous puissions lancer une pièce biaisée une infinité de fois. Le nombre de
lancers nécessaires _jusqu'à_ obtenir un _pile_ suit une loi géométrique.

Soit $X$ de loi géométrique de paramètre $p$.
La loi géométrique se définit aisément par sa *fonction de queue*.
Dans l'événement $X>k$, les $k$ premiers résultats doivent être des _faces_.
$$
P \{ X > k \} = (1-p)^k
$$
La fonction de masse de la loi géométrique s'en déduit :
$$
P \{X = k \} = (1-p)^{k-1} - (1-p)^k = p \times (1-p)^{k-1} \qquad \text{for } k=1, 2, \ldots
$$
En moyenne, il faut lancer la pièce $p$ fois jusqu'à obtenir un _pile_ :
$$
\mathbb{E}X = \sum_{k=0}^\infty P \{ X > k \} = \frac{1}{p}
$$


::: {#rem}

Il est aussi possible de définir les variables aléatoires géométriques comme
le nombre de lancers nécessaires __avant__ d'obtenir un _pile_.
Cela nécessite de modifier la fonction quantile, la fonction de masse, l'espérance,
et ainsi de suite. C'est la convention utilisée par `R`.

:::


```{r}
#| echo: false
#| message: false
#| warning: false
#| screenshot.force: true 
#| fig-cap: |
#|   Geometric probability mass functions with different values of
#|   parameter $p$: $1/2, 1/3, 1/5$. The probability mass function 
#|   equals $p \times (1-p)^{k-1}$ at $k\geq 1$. The mode is 
#|   achieved at $k=1$ whatever the value of $p$. The expectation equals $1/p$

x <- as.integer(seq(0, 9, by=1))
probs <-  c(1/2, 1/3, 1/5)

df <- as.data.frame(c(list("x"=x+1),
                      probs |> purrr::map(.f = function(p) dgeom(x, p))))
names(df) <- c("k", format(probs, digits = 2))
df <- tidyr::gather(df, key="p", value="pmf", -k)

p <- ggplot2::ggplot(data = df) +
     ggplot2::geom_col(mapping=ggplot2::aes(x=k, y=pmf, linetype=p, alpha=p), color=1, position="dodge2") +
     ggplot2::scale_fill_discrete(guide=ggplot2::guide_legend(title="Parameter p")) +
     ggplot2::xlab("k") +
     ggplot2::ylab("Probability Mass Function (pmf)") +
     ggplot2::xlim(xlim = c(0, 10))

p
# %%
```

Les sommes de variables aléatoires géométriques indépendantes ne suivent pas une loi géométrique.
