
# Lois de probabilité absolument continues   {#sec-acmeasures}



{{< include _packages_requirements.qmd >}}


## Densités et continuité absolue {#sec-acontinuity}
<p>

Au-delà des lois discrètes, les lois de probabilité les plus simples sont
définies par une fonction de densité par rapport à une mesure ($\sigma$-finie).
Cela englobe les lois des soi-disant _variables aléatoires continues_.


::: {#def-defac }

### Continuité absolue

Soient $\mu, \nu$ deux
mesures positives sur l'espace mesurable $(\Omega, \mathcal{F})$.
On dit que $\mu$ est absolument continue par rapport à $\nu$ (noté
$\mu \trianglelefteq \nu$) si et seulement si, pour tout $A \in \mathcal{F}$ avec $\nu(A)=0$,
on a aussi $\mu(A)=0$.

:::

<p>

Si $\mu, \nu$ sont deux lois de probabilité et si $\mu \trianglelefteq \nu$,
alors tout événement impossible sous $\nu$ est aussi impossible sous $\mu$.

<p>

::: {#exr-ac-1}

Répondre aux deux questions :

- La mesure de comptage sur $\mathbb{R}$ est-elle absolument continue par rapport
à la mesure de Lebesgue ?
- La réciproque est-elle vraie ?

:::

<p>


::: {#exr-ac-transitive}


Vérifier que la continuité absolue est une relation transitive.

:::

<p>

Le théorème suivant a des conséquences pratiques de grande portée.

<p>

::: {#thm-radonnyk}

### Radon-Nikodym

Soient $\mu, \nu$ deux
mesures positives sur l'espace mesurable $(\Omega, \mathcal{F})$.
Supposons que $\nu$ soit $\sigma$-finie.
Si $\mu \trianglelefteq \nu$, alors il existe une fonction mesurable $f$
de $\Omega$ vers $[0, \infty)$ telle que, pour tout $A \in \mathcal{F}$,
$$
\mu(A) =  \int_A f(\omega) \mathrm{d}\nu(\omega) =  \int \mathbb{I}_A f \mathrm{d}\nu \, .
$$
La fonction $f$ est appelée une version de la densité de $\mu$ par rapport à $\nu$.

:::
<p>

La densité est aussi appelée la dérivée de Radon-Nikodym de $\mu$ par rapport à $\nu$.
Elle est parfois notée $\frac{\mathrm{d}\mu}{\mathrm{d}\nu}$.

<p>


::: {#rem-sigfi}

L'hypothèse de $\sigma$-finité est cruciale. Si nous choisissons $\mu$ comme mesure de Lebesgue et
$\nu$ comme mesure de comptage, $\nu$ n'est pas $\sigma$-finie ; $\mu(A)>0$ implique $\nu(A)=\infty$,
que l'on peut considérer comme strictement supérieur à $0$. Néanmoins, la mesure de Lebesgue n'a pas de densité
par rapport à la mesure de comptage.

:::
<p>

Dans les sections suivantes, nous étudions les lois de probabilité sur $(\mathbb{R}, \mathcal{B}(\mathbb{R}))$
qui sont absolument continues par rapport à la mesure de Lebesgue.



::: {#prp-chainrule}

Si $\rho \trianglelefteq \mu \trianglelefteq  \nu$, si $f$ est une densité de $\rho$ par rapport à $\mu$
tandis que $g$ est une densité de $\mu$ par rapport à $\nu$, alors $fg$ est une densité de $\rho$
par rapport à $\nu$.

:::

::: {#exr-chainrule}

Démontrer la [proposition @prp-chainrule].

:::


## Loi exponentielle {#expos}

La loi exponentielle apparaît dans plusieurs domaines des probabilités
et de la statistique. En théorie de la fiabilité, sa propriété d'absence de mémoire
en fait un cas limite. En théorie des processus ponctuels,
la loi exponentielle est liée aux processus de Poisson.
Elle est aussi importante en théorie des valeurs extrêmes.


::: {#def}

La loi exponentielle de paramètre d'intensité $\lambda>0$ est définie par sa densité par rapport
à la mesure de Lebesgue sur $[0,\infty)$ :
$$
x \mapsto \lambda \mathrm{e}^{-\lambda x} \, .
$$
L'inverse du paramètre d'intensité est appelé le paramètre d'échelle.

:::

Notez que les lois géométrique et exponentielle sont liées : si $X$
suit une loi exponentielle, alors $\lceil X\rceil$ suit une loi géométrique. Pour $k\geq 1$ :
$$
P \Big\{ \lceil X \rceil \geq k \Big\} = P \Big\{  X  > k - 1 \Big\}
= \mathrm{e}^{- \lambda (k-1)} \, .
$$

::: {#exr-density1}

Vérifier que $x \mapsto \lambda \mathrm{e}^{-\lambda x}$ est une densité de probabilité
sur $[0, \infty)$.

:::

::: {#exr-density2}

Calculer la fonction de queue et la fonction de répartition de la loi exponentielle
de paramètre $\lambda$.

:::

::: {#exr-density3}

Soient $X_1, \ldots, X_n$ des variables i.i.d. de loi exponentielle. Caractériser la
loi de $\min(X_1, \ldots, X_n)$.

:::

::: {#exr-=density4}

Si $X$ suit une loi exponentielle de paramètre d'échelle $\sigma$, quelle est la
loi de $a X$ ?

:::

<!-- ::: {#fig-witgetexponential} -->




```{r}
#| echo: false
#| message: false
#| warning: false
#| label: fig-witgetexponential
#| 
#| fig-cap: |
#|   Exponential densities with different parameters: scales $1, 2, 1/2$ or
#|   equivalently intensities $1, 1/2, 2$. Expectation equals scale,  
#|   variance equals squared scale.

# %%

p <- ggplot2::ggplot(data = tibble::tibble(x=seq(0, 5,by=0.01)),
                mapping= ggplot2::aes(x=x)) +
  ggplot2::scale_linetype_manual(values = c("solid", "dashed", "dotted"),
                                 guide = ggplot2::guide_legend(override.aes = list(
                        linetype = c("solid", "dashed", "dotted"),
                        title = "Parameters"))) +
  ggplot2::labs(linetype="Parameters") +
  ggplot2::xlab("x") +
  ggplot2::ylab("density") +
  ggplot2::xlim(xlim = c(0, 5)) +
  ggplot2::stat_function(fun=dexp, args = c(1),
                         ggplot2::aes(linetype="a. standard")) +
  ggplot2::stat_function(fun=dexp, args = c(2),  ggplot2::aes(linetype="b. scale=1/2")) +
  ggplot2::stat_function(fun=dexp, args = c(.5),
                         ggplot2::aes(linetype="c. scale=2"))


p
# %%
```

<!-- ::: -->

## Loi gamma {#sec-gammas}

Les sommes de variables aléatoires exponentielles indépendantes ne suivent pas une loi exponentielle.
La famille des lois gamma englobe la famille des lois exponentielles.
Elle est stable par addition et satisfait


Rappelons la fonction gamma d'Euler :
$$
\Gamma(t) = \int_0^\infty x^{t-1}\mathrm{e}^{-x} \mathrm{d}x \qquad \text{for } t>0\, .
$$

::: {#def}

La loi gamma de paramètre de forme $p>0$ et de paramètre d'intensité $\lambda>0$ est définie par sa densité par rapport
à la mesure de Lebesgue sur $[0,\infty)$ :
$$
x \mapsto \lambda^p \frac{x^{p-1}}{\Gamma(p)} \mathrm{e}^{-\lambda x} \, .
$$
L'inverse du paramètre d'intensité est appelé le paramètre d'échelle.

:::


::: {#exr-gamma1}

Vérifier que $x \mapsto \lambda^p \frac{x^{p-1}}{\Gamma(p)} \mathrm{e}^{-\lambda x}$ est une densité de probabilité
sur $[0, \infty)$.

:::


::: {#exr-gamm2}

Si $X$ suit une loi gamma de paramètre de forme $p$ et de paramètre d'échelle $\sigma$, quelle est la
loi de $a X$ ?

:::


<!-- ::: {#fig-witgetgamma} -->

```{r}
#| echo: false
#| message: false
#| warning: false
#| label: fig-witgetgamma
#| 
#| fig-cap: |
#|   Gamma densities with different parameters: scales $1, 1, 1/3, 1, 2$ and
#|   shapes  $1, 2, 3, 5, 5/2$. Expectation equals shape times scale,  
#|   variance equals shape times squared scale.
#| 
p <- ggplot2::ggplot(data = tibble::tibble(x=seq(0, 10, by=0.01)),
                mapping= ggplot2::aes(x=x)) +
  ggplot2::scale_linetype_manual(values = c("solid", "dashed", "dotted", "dotdash", "81"),
                                 guide = ggplot2::guide_legend(override.aes = list(
                        linetype = c("solid", "dashed", "dotted", "dotdash", "81"),
                        title = "Parameters"))) +
  ggplot2::labs(linetype="Parameters") +
  ggplot2::xlab("x") +
  ggplot2::ylab("density") +
  ggplot2::xlim(xlim = c(0, 10)) +
  ggplot2::stat_function(fun=dgamma, args = c(1, 1),
                         ggplot2::aes(linetype="a. standard")) +
  ggplot2::stat_function(fun=dgamma, args = c(2, 1),  ggplot2::aes(linetype="b. shape=2, scale=1")) +
  ggplot2::stat_function(fun=dgamma, args = c(3, 3),
                         ggplot2::aes(linetype="c. shape=3 scale=1/3")) +
  ggplot2::stat_function(fun=dgamma, args = c(5, 1),
                                                ggplot2::aes(linetype="c. shape=5 scale=1")) +
  ggplot2::stat_function(fun=dgamma, args = c(2.5,.5),
                         ggplot2::aes(linetype="d. shape=5/2 scale=2"))

p
# %%
```

<!-- ::: -->



## Lois gaussiennes univariées {#sec-gauss}

Les lois gaussiennes jouent un rôle central en théorie des probabilités, en statistique, en théorie de l'information et en analyse.

::: {#def}

La loi gaussienne ou normale de moyenne $\mu \in \mathbb{R}$ et de variance $\sigma^2$, $\sigma>0$, a pour densité
$$
x \mapsto \frac{1}{\sqrt{2 \pi} \sigma} \mathrm{e}^{- \frac{(x-\mu)^2}{2 \sigma^2}} \qquad\text{for } x \in \mathbb{R} \, .
$$
La densité gaussienne standard est définie par $\mu=0, \sigma=1$.

:::

::: {#exr-gauss1}

Vérifier que $x \mapsto \frac{\mathrm{e}^{-x^2/2}}{\sqrt{2\pi}}$ est une densité de probabilité sur $\mathbb{R}$.

:::

::: {#exr-gauss2}

Si $X$ suit une densité gaussienne standard, quelle est la loi de $\mu + \sigma X$ ?

:::

::: {#exr-gauss3}

Si $X$ suit une densité gaussienne standard, montrer que
$$
\Pr \{ X > t \} \leq \frac{1}{t} \frac{\mathrm{e}^{-t^2/2}}{\sqrt{2\pi}} \qquad\text{for } t>0\,.
$$

:::


<!-- ::: {#fig-witgetgauss} -->


```{r} 
#| echo: false
#| message: false
#| warning: false
#| label: fig-witgetgauss
#| 
#| fig-cap: |
#|   Gaussian densities. The location parameter $\mu$ coincides with the mean and
#|   the median. The scale parameter is the standard deviation. 
#|   The Inter-Quartile-Range (IQR) is proportional to the standard deviation. 
#|   If $\Phi^{\leftarrow}$ denotes the quantile function of $\mathcal{N}(0,1)$
#|   then the interquartile range of 
#|   $\mathcal{N}(\mu, \sigma^2)$ is $\sigma \Big(\Phi^{\leftarrow}(3/4) - \Phi^{\leftarrow}(1/4)\Big)=2 \sigma \Phi^{\leftarrow}(3/4)$.
#|


p <- ggplot2::ggplot(data = tibble::tibble(x=seq(-5, 5,by=0.01)),
                mapping= ggplot2::aes(x=x)) +
  ggplot2::scale_linetype_manual(values = c("solid", "dashed", "dotted"),
                                 guide = ggplot2::guide_legend(override.aes = list(
                        linetype = c("solid", "dashed", "dotted"),
                        title = "Parameters"))) +
  ggplot2::labs(linetype="Parameters") +
  ggplot2::xlab("x") +
  ggplot2::ylab("density") +
  ggplot2::xlim(xlim = c(-2, 2)) +
  ggplot2::stat_function(fun=dnorm, args = c(0, 1),
                         ggplot2::aes(linetype="a. standard")) +
  ggplot2::stat_function(fun=dnorm, args = c(1, 1),  ggplot2::aes(linetype="b. mean=1")) +
  ggplot2::stat_function(fun=dnorm, args = c(0, sqrt(1/2)),
                         ggplot2::aes(linetype="c. var=.5"))

p
# %%
```
<!-- ::: -->


## Fonctions de répartition et continuité absolue {#sec-cdf_ac}

Si une fonction de répartition est définie comme l'intégrale d'une fonction Lebesgue-intégrable non négative, nous savons que la loi de probabilité correspondante est absolument continue par rapport à la mesure de Lebesgue.

Nous pouvons demander un critère qui caractérise la fonction de répartition d'une loi de probabilité absolument continue. Un tel critère est donné par la définition suivante. Nous surchargeons l'expression _absolument continue_.

::: {#def-accdf }

### Fonctions absolument continues

Une fonction réelle $F$ sur $[a,b]$ est dite _absolument continue_ si et seulement si, pour tout $\delta>0$,
il existe $\epsilon>0$ tel que, pour toute collection $([a_i, b_i])_{i\leq n}$ de sous-intervalles non chevauchants ($[a_i,b_i] ⊆ [a,b]$ pour tout $i\leq n$ et $\ell([a_i,b_i] \cap [a_j,b_j])=0$ pour $i\neq j$) avec $∑_{i\leq n} |b_i-a_i|\leq ϵ$,
$$∑_{i\leq n} |F(b_i)-F(a_i)|\leq δ$$

:::

La continuité absolue, la différentiabilité et l'intégration des dérivées sont reliées par le théorème suivant.
Ce théorème nous dit qu'une fonction de répartition est absolument continue au sens de la Définition @def-accdf si et seulement si la loi de probabilité correspondante est absolument continue par rapport à la mesure de Lebesgue.

::: {#thm-fundTheCalc }

### Théorème fondamental du calcul

Une fonction réelle $F$ sur $[a,b]$ est _absolument continue_ si et seulement si les trois conditions suivantes sont satisfaites :

1. La dérivée $F'$ existe Lebesgue-presque partout sur $[a,b]$
2. La dérivée $F'$ est Lebesgue-intégrable
3. Pour tout $x \in [a,b]$, $F(x) - F(a) = \int_{[a,b]} \mathbb{I}_{[a,x]}(t) F'(t) \mathrm{d}t$

:::

## Calcul de la densité d'une loi image {#sec-imgdens}


Rappelons la formule de changement de variable du calcul élémentaire.
Si $\phi$ est croissante strictement et différentiable de l'ouvert $A$ vers $B$
et si $f$ est Riemann-intégrable sur $B$, alors
$$
\int_B f(y) \, \mathrm{d}y = \int_A f(\phi(x)) \, \phi^{\prime}(x) \, \mathrm{d}x \,
$$

::: {#exr-elmt-chg-var}

Vérifier la formule élémentaire de changement de variable.

:::


L'objectif de cette section est d'énoncer une généralisation multidimensionnelle de cette
formule élémentaire. C'est le contenu du [Théorème @thm-geomchange]).
Cette extension est ensuite utilisée pour établir une formule toute faite pour calculer
la densité d'une loi image dans le [Théorème @thm-imagedensityformula]).

Commençons par un échauffement unidimensionnel. En partant de la loi uniforme sur $[0,1]$ et
en appliquant une transformation monotone différentiable, la densité de la loi image
se calcule aisément.

::: {#exr-}

Soit $\phi$ différentiable et croissante sur $[0,1]$, et
soit $P$ la loi uniforme sur $[0,1]$.

Vérifier que $P \circ \phi^{-1}$
a pour densité $\frac{1}{\phi'\circ \phi^\leftarrow}$ sur $\phi([0,1])$.

:::

La proposition suivante étend cette observation.

::: {#prp}

Si la variable aléatoire réelle $X$ suit la loi $P$
de densité $f$, et si $\phi$ est monotone croissante et différentiable
sur $\operatorname{supp}(P)$, alors la loi de probabilité de
$Y = \phi(X)$ a pour densité $$
g = \frac{f \circ \phi^{\leftarrow}}{\phi^{\prime}\circ \phi^{\leftarrow}}  \,
$$
sur $\phi\big(\operatorname{supp}(P)\big)$.

:::

::: {.proof}

Par le théorème fondamental du calcul, la densité $f$ est presque partout la dérivée de la fonction de répartition $F$
de $P$.

La fonction de répartition de $Y=\phi(X)$ satisfait :
\begin{align*}
P \Big\{ Y \leq y \Big\}
  & = P \Big\{ \phi(X) \leq y \Big\} \\
  & = P \Big\{ X \leq \phi^{\leftarrow} (y) \Big\} \\
  & = F \circ \phi^{\leftarrow}(y)
\end{align*}
Presque partout, $F \circ \phi^{\leftarrow}$ est différentiable et a pour dérivée $\frac{f \circ \phi^{\leftarrow}}{\phi' \circ  \phi^{\leftarrow}}$
dans $\phi(\text{supp}(P))$, et $0$ ailleurs.
Ainsi
$$
P \Big\{ Y \leq y \Big\} = \int_{(-\infty, y] \cap \phi(\text{supp}(P))} \frac{f \circ \phi^{\leftarrow}(u)}{\phi' \circ  \phi^{\leftarrow}(u)} \mathrm{d}u
$$


  

:::

<br>

Le corollaire suivant est aussi utile que simple.

::: {#cor-density-translation-scale}

Si la loi de la variable aléatoire réelle $X$
a pour densité $f$, alors la loi de $\sigma X + \mu$ a pour
densité $\frac{1}{\sigma}f\Big(\frac{\cdot -\mu}{\sigma}\Big)$\, .

:::



<br> <p> </p>

En calcul univarié, il est facile d'établir que si une fonction est continue et croissante sur
un ouvert, elle est inversible et son inverse est continu et croissant.
Si la fonction est différentiable avec dérivée strictement positive, son inverse est aussi différentiable. De plus, la différentielle et la différentielle
de l'inverse sont reliées de manière transparente.

Le théorème d'inversion globale étend l'observation précédente au cadre multivarié.

::: {#thm-globalinversion }

### Théorème d'inversion globale

Soient $U$ et $V$ deux ouverts non vides de $\mathbb{R}^d$. Soit $\phi$ une bijection continue
de $U$ vers $V$. Supposons de plus que $\phi$ soit continûment différentiable et que
$D\phi_x$ soit non singulière en tout $x \in U$.

Alors, la fonction inverse $\phi^{\leftarrow}$ est aussi continûment différentiable sur $V$ et, pour tout
$y \in V$ :
$$
D\phi^{\leftarrow}_y = \Big(D\phi_{\phi^{\leftarrow}(y)} \Big)^{-1} \, .
$$

:::

Le déterminant jacobien de $\phi$ est le déterminant de la matrice qui représente la différentielle.
Il est noté $J_\phi$. Rappelons que :
$$
J_{\phi^{\leftarrow}}(y) = \Big(J_{\phi}(\phi^{\leftarrow}(y)) \Big)^{-1} \, .
$$
La version multidimensionnelle de la formule de changement de variable
est énoncée sous les mêmes hypothèses que le théorème d'inversion globale.
Nous admettons le théorème suivant.

::: {#thm-geomchange }

### Formule géométrique de changement de variable

Soient $U$ et $V$ deux ouverts non vides de $\mathbb{R}^d$. Soit $\phi$ une bijection continue
de $U$ vers $V$. Supposons de plus que $\phi$ soit continûment différentiable et que
$D\phi_x$ soit non singulière en tout $x \in U$.

Soit $\ell$ la mesure de Lebesgue sur $\mathbb{R}^d$.

Pour toute fonction borélienne mesurable $f$ non négative :
$$
\int_U f(x) \mathrm{d}\ell(x)   = \int  f(\phi^\leftarrow(y)) \Big|J_{\phi^\leftarrow}(y) \Big| \mathrm{d}\ell(y) \, .
$$

:::

Le passage des coordonnées cartésiennes aux coordonnées polaires/sphériques
est facilité par une application non triviale du [Théorème @thm-geomchange]).

La formule de densité image est un corollaire de la formule géométrique de changement de variable.

::: {#thm-imagedensityformula }

### Formule de densité image

Soit $P$ de densité $f$ sur l'ouvert $U \subseteq  \mathbb{R}^d$.

Soit $\phi$ bijective de $U$ vers $\phi(U)$ et continûment différentiable sur $U$ avec différentielle non singulière.

La densité $g$ de la loi image $P \circ \phi^{-1}$ sur $\phi(U)$ est donnée par
$$
g(y) = f\big(\phi^\leftarrow(y)\big) \times \big|J_{\phi^\leftarrow}(y)\big|  =  f\big(\phi^\leftarrow(y)\big) \times \Big|J_{\phi}(\phi^\leftarrow(y))\Big|^{-1}\, .
$$

:::


La preuve du [Théorème @thm-imagedensityformula]) à partir du [Théorème @thm-geomchange]) est une application
routine de la formule de transfert.

::: {.proof}

Soit $B$ un sous-ensemble borélien de $\phi(U)$.
Par la formule de transfert :
\begin{align*}
P\Big\{ Y \in B \Big\}
  & =  P\Big\{ \phi(X) \in B \Big\} \\
  & = \int_U \mathbb{I}_B(\phi(x)) f(x) \mathrm{d}\ell(x) \,.
\end{align*}
Invoquons maintenant le [Théorème @thm-geomchange]) :
\begin{align*}
\int_U \mathbb{I}_B(\phi(x)) f(x) \mathrm{d}\ell(x)
 & = \int_{\phi(U)} \mathbb{I}_B(\phi(\phi^\leftarrow(y))) f(\phi^\leftarrow(y)) \Big|J_{\phi^\leftarrow}(y)\Big| \mathrm{d}\ell(y) \\
 & = \int_{\phi(U)} \mathbb{I}_B(y) f(\phi^\leftarrow(y)) \Big|J_{\phi^\leftarrow}(y)\Big| \mathrm{d}\ell(y) \, .
\end{align*}
Cela suffit pour conclure que $f\circ \phi^\leftarrow \Big|J_{\phi^\leftarrow}\Big|$ est une version de
la densité de $P \circ \phi^{-1}$ par rapport à la mesure de Lebesgue sur $\phi(U)$.


  
:::


## Application : calcul gamma-bêta  {#sec-gammabeta}

La formule de densité image est appliquée pour montrer un lien remarquable entre
les lois gamma et bêta.

::: {#prp-gammabeta}

Soient $X, Y$ des variables aléatoires indépendantes de lois
$\Gamma(p, \lambda)$ et $\Gamma(q, \lambda)$ (les paramètres d'intensité sont identiques).
Posons $U = X+Y$ et $V= X/(X+Y)$.

Alors

a. Les variables aléatoires $U$ et $V$ sont indépendantes. 
a. La variable aléatoire $U$ suit la loi $\Gamma(p+q, \lambda)$ tandis que 
a. $V$ suit la loi $\operatorname{Beta}(p, q)$.

:::

::: {.proof}

L'application $f: ]0, \infty)^2 \to ]0, \infty) \times ]0,1[$ définie par
$$
f(x,y) =  \Big(x+y, \frac{x}{x+y} \Big)
$$
est bijective, d'inverse $f^{\leftarrow}(u,v) = \Big(uv,u(1-v)\Big)$.
La matrice jacobienne de $f^{\leftarrow}$ en $(u,v)$ est $$
\begin{pmatrix}
  v & u \\
  (1-v) & -u
\end{pmatrix}
$$
de déterminant $-uv -u +uv=-u$.
La densité jointe image en $(u,v) \in ]0,\infty) \times ]0,1[$ vaut
\begin{align*}
& = \lambda^{p+q}\frac{(uv)^{p-1}}{\Gamma(p)} \frac{(u(1-v))^{q-1}}{\Gamma(q)}
\mathrm{e}^{-\lambda (uv + u(1-v))} u \\
& = \Big(\lambda^{p+q} \frac{u^{p+q-1}}{\Gamma(p+q)} \mathrm{e}^{\lambda u}\Big)
\times \Big(\frac{\Gamma(p+q)}{\Gamma(q)\Gamma(p)} v^{p-1} (1-v)^{q-1}\Big) \,.
\end{align*}
La factorisation de la densité jointe prouve que
$U$ et $V$ sont indépendants.
Nous reconnaissons que la densité de (la loi de) $U$
est la densité gamma de paramètre de forme $p+q$ et de paramètre d'intensité $\lambda$.
La densité de la loi de $V$ est la densité bêta de paramètres
$p$ et $q$.

:::

::: {#exr-gamma-calculus}

Supposons que $X_1, X_2, \ldots, X_n$ forment une famille indépendante, chaque $X_i$
suivant la loi $\Gamma(p_i, \lambda)$.

Déterminer la loi jointe de
$$
\sum_{i=1}^n X_i, \frac{X_1}{\sum_{i=1}^n X_i}, \frac{X_2}{\sum_{i=1}^n X_i}, \ldots, \frac{X_{n-1}}{\sum_{i=1}^n X_i}
$$
:::

## Remarques bibliographiques {#sec-bibac}

@MR1932358 et @MR1873379 fournissent un développement complet de la continuité absolue et des preuves autonomes
du théorème de Radon-Nikodym.
