
# Des intégrales à l'espérance et aux moments {#sec-integrals-moments}


{{< include _packages_requirements.qmd >}}

## Feuille de route


Dans [Section @sec-expectation]), nous relions la notion d'_espérance_
d'une variable aléatoire à celle d'intégrale. Le _théorème de transfert_
( @thm-transfertheorem) est un outil essentiel pour
caractériser les lois images.

Dans @sec-jensensec, nous énonçons, démontrons et illustrons l'inégalité de Jensen. Cette inégalité permet d'obtenir facilement des majorations de l'espérance de fonctions convexes
de variables aléatoires réelles. C'est l'occasion de rappeler les bases de la convexité.

Dans @sec-variance, nous portons une attention particulière à la *variance*. Nous énonçons
plusieurs caractérisations de la variance.

Dans @sec-highermoments

Dans @sec-lpspaces

## Espérance  {#sec-expectation}

L'espérance d'une variable aléatoire réelle est une intégrale (au sens de Lebesgue)
par rapport à une mesure de probabilité. Il faut se familiariser
avec la notation probabiliste.

::: {#def-expectation}

Soit $(\Omega, \mathcal{F}, P)$ un espace probabilisé. La variable aléatoire $X$
définie sur $(\Omega, \mathcal{F})$ est $P$-intégrable si la fonction mesurable
$|X| : \omega \mapsto |X(\omega)|$ est $P$-intégrable : on convient de poser

$$
\mathbb{E} X = \mathbb{E}_P X = \int_{\mathcal{X}} X(\omega) \mathrm{d}P(\omega) =\int X \mathrm{d}P \, .
$$

:::

<br><p></p>

::: {#exr-def-exp}

Vérifier la cohérence de cette définition avec celle utilisée dans le cadre discret.

:::

<p></p>

L'énoncé suivant, appelé _formule de transfert_, permet de calculer la densité
d'une loi image ou de simplifier le calcul d'une espérance.

::: {#thm-transfertheorem}

### Formule de transfert

Soit $(\mathcal{X}, \mathcal{F}, P)$ un espace probabilisé,
$(\mathcal{Y}, \mathcal{G})$ un espace mesurable, $f$ une fonction mesurable de $(\mathcal{X}, \mathcal{F})$ vers $(\mathcal{Y}, \mathcal{G})$.
Notons $Q$ la loi de probabilité image de $P$ par $f$ : $Q = P \circ f^{-1}$.

Alors, pour toute fonction mesurable $h$ de $(\mathcal{Y}, \mathcal{G})$ vers $(\mathbb{R}, \mathcal{B}(\mathbb{R}))$

$$
\mathbb{E}[h(Y)] = \int_{\mathcal{Y}} h(y) \mathrm{d}Q(y)  = \int_{\mathcal{X}} h\circ f(x) \mathrm{d}P(x) = \mathbb{E} h\circ f(X) \,
$$

si l'une au moins des intégrales est définie.

:::

<p></p>

::: {.proof}

Supposons d'abord que $h= \mathbb{I}_B$ où $C \in \mathcal{G}$. Alors

$$
\begin{array}{rl}
\mathbb{E} h(Y)
& = \int_{\mathcal{Y}} \mathbb{I}_B(y) \, \mathrm{d}Q(y) \\
& = Q(B) \\
& = P \circ f^{-1}(B) \\
& = P \Big\{ x : f(x) \in B \Big\} \\
& = P \Big\{ x : h \circ f(x) =1 \Big\}  \\
& = \int_{\mathcal{X}}  h \circ f(x) \mathrm{d}P(x) \\
& = \mathbb{E} h\circ f(X) \, .
\end{array}
$$

Par linéarité, la formule de transfert vaut alors pour toutes les fonctions simples de $\mathcal{Y}$ vers $\mathbb{R}$.
Par la définition de l'intégrale de Lebesgue, elle vaut pour les fonctions mesurables non négatives.
L'argument de décomposition habituel achève la preuve.

  

:::

<p></p>



Il est clair que l'espérance d'une variable aléatoire ne dépend que de la loi de cette variable.

## Inégalité de Jensen {#sec-jensensec}

Les outils de théorie de l'intégration que nous avons revus servent à calculer ou approximer
des intégrales et des espérances. Le théorème suivant évite les calculs et permet de comparer des espérances.

L'inégalité de Jensen est un outil central en théorie de l'information, en statistique et dans une large part de la théorie des probabilités. Elle traduit l'interaction entre convexité et espérance.

Nous introduisons d'abord un minimum de théorie et de notation sur la convexité.

::: {#def-semicont}

### Semi-continuité inférieure

Une fonction $f$ d'un espace métrique $\mathcal{X}$ vers $\mathbb{R}$ est semi-continue inférieurement
en $x \in \mathcal{X}$ si

$$\liminf_{x_n \to x} f(x_n) \geq f(x) \, .$$

:::

::: {#rem}

Une fonction continue est semi-continue inférieurement. La réciproque est fausse. Si $A \subseteq \mathcal{X}$
est un ouvert, alors $\mathbb{I}_A$ est semi-continue inférieurement mais, sauf si elle est constante, elle n'est pas
continue au bord de $A.$

:::


<br>

::: {#def-convexset} 

### Partie convexe

Soit $\mathcal{X}$ un espace vectoriel. Une partie $C \subseteq \mathcal{X}$ est dite convexe
si, pour tous $x,y \in C$ et tout $\lambda \in [0,1]$ :

$$\lambda x + (1-\lambda) y \in C \, .$$

:::

<br>

::: {#exr}

Soit $C$ une partie convexe d'un espace vectoriel (topologique réel), et $\overline{C}$ l'adhérence de $C$. Montrer que $\overline{C}$ et $\overline{C} \setminus C$ sont convexes.

Une partie convexe peut n'être ni fermée ni ouverte. Donner des exemples.

:::

<br>

Dans la définition suivante, nous considérons des fonctions d'un espace vectoriel vers $\mathbb{R} \cup \{+\infty\}$.

::: {#def-convexfun}

### Fonctions convexes

Soit $\mathcal{X}$ un espace vectoriel (topologique). Soit $C \subseteq \mathcal{X}$
une partie convexe. Une fonction $f$ de $\mathcal{C}$ vers $\mathbb{R} \cup \{\infty\}$
est convexe si, pour $x,y \in C$ et tout $\lambda \in [0,1]$,

$$f(\lambda x + (1-\lambda) y) \leq \lambda f(x) + (1-\lambda) f(y) \, .$$

Le _domaine_ de $f$, $\operatorname{Dom}(f)$, est la partie de $C$ où $f$ est finie.

:::

<br>


<!-- ::: {#fig-convexfunfig} -->

```{r}  
#| echo: false
#| warning: false
#| message: false
#| label: fig-convexfunfig
#| 
#| fig-cap: |
#|   The function $f : x \mapsto \mathbb{I}_{x<0}|x| + \mathbb{I}_{x\geq 0} x^2$ is convex,
#|   continuous. It is differentiable everywhere except at $x=0$. The dotted lines define 
#|   affine functions that are below the cruve $y=f(x)$. The dotted lines define supporting
#|   hyperplanes for the epigraph of $f$.
# %%
foo <- function(x){
  ifelse(x < 0, -x, x^2)
}

data <- tibble::enframe(x=seq(-1, 2, 0.01), name=NULL, value="x")

data |>
  ggplot2::ggplot(ggplot2::aes(x=x)) +
  ggplot2::geom_abline(slope = 2, intercept = -1, color="red", linetype="dotted") +
  ggplot2::geom_hline(yintercept = 0, linetype="dotted", color="red") +
  ggplot2::geom_abline(intercept = 0, slope=-0.5, linetype="dotted", color="red") +
  ggplot2::stat_function(fun=foo, xlim=c(-1,2)) +
  ggplot2::ylim(-2,4)
# %%
```

<!-- ::: -->

::: {#exr-lsc}

Vérifier qu'une fonction convexe $f$ est semi-continue inférieurement si et seulement si les ensembles $\{ x : f(x) \leq t\}$ sont des intervalles fermés pour tout $t \in \mathbb{R}$.

:::

Le résultat suivant garantit que toute fonction convexe semi-continue inférieurement admet une représentation duale.
Cette représentation duale est un outil précieux pour comparer les espérances de variables aléatoires.

<br>

::: {#thm-fenchel}

### Dualité de Fenchel-Legendre

Soit $f$ une fonction convexe semi-continue inférieurement sur $\mathbb{R}$ à domaine fermé.

La fonction duale $f^*$ de $f$ est définie sur $\mathbb{R}$ par

$$f^*(y) = \sup_{x \in \text{Dom}(f)} xy - f(x) \, .$$

Alors

- $f^*$ est convexe
- $f^*$ est semi-continue inférieurement
- Si $f^*(y)= xy - f(x)$, alors $y$ est un sous-gradient de $f$ en $x$.
- Si $y$ est un sous-gradient de $f$ en $x$, $f^*(y) = xy -f(x)$.
- $f= (f^{*})^*$ : la fonction duale de la fonction duale coïncide avec la fonction d'origine, $f(x) = \sup_{y} xy -f^*(y).$

:::

<br>


::: {#exm-fenchel}

Les paires duales suivantes seront utilisées à plusieurs reprises.

- si $f(x) = \frac{|x|^p}{p}$ ($p> 1$), alors $f^*(y)= \frac{|y|^q}{q}$ où $q=p/(p-1)$.
- si $f(x) = |x|$, alors $f^*(y)= 0$ pour $y \in [-1,1]$ et $\infty$ pour $|y|>1$.
- si $f(x) = \exp(x)$, alors $f^*(y) = y \log y - y$ pour $y>0$, $f^*(y)=\infty$ pour $y<0$

:::

<br>

::: {.proof}

Le fait que $f^*$ soit à valeurs dans $\mathbb{R} \cup \{\infty\}$ et convexe est immédiat.

Pour la semi-continuité inférieure, supposons $y_n \to y$, avec $y_n \in \operatorname{Dom}(f^*)$
et $f^*(y) > \liminf_n f^*(y_n)$.

Supposons d'abord $y \in \operatorname{Dom}(f^*)$.
Alors, pour $m$ assez grand et un certain $x \in \operatorname{Dom}(f)$,

$$
f^*(y) \geq xy - f(x) -\frac{1}{m} > \liminf_n f^*(y_n) \geq \liminf_n y_n x -f(x) = yx -f(x)
$$

ce qui est contradictoire.

Supposons maintenant $y \not\in \operatorname{Dom}(f^*)$ et $\liminf_n f^*(y_n) < \infty$.
Extrayons une sous-suite $(y_{m_n})_n$ telle que $\lim_n f^*(y_{m_n}) = \liminf_n f^*(y_n)$.
Il existe $x \in \operatorname{Dom}(f)$ tel que
$$
f^*(y) > xy -f(x) > \liminf_n f^*(y_n) = \lim_n f^*(y_{m_n}) \geq \lim_n xy_{m_n} -f (x) = xy - f(x)
$$

ce qui est encore contradictoire.

Le fait que $y$ soit un sous-gradient de $f$ en $x$ si
$f^*(y)= xy - f(x)$ est une reformulation de la définition des sous-gradients.

Notons que si $x \in \operatorname{Dom}(f)$ et $y\in \operatorname{Dom}(f^*)$, alors $f(x)+f^*(y)\geq xy$.

Cette observation entraîne $(f^*)^*(x)\leq f(x)$ pour tout $x \in \operatorname{Dom}(f)$. S'il existait
$x \in \operatorname{Dom}(f)$ avec $(f^*)^*(x)>x$, il existerait $y \in \operatorname{Dom}(f^*)$
tel que $xy - f^*(y) > f(x)$, ce qui est impossible.

Pour prouver $(f^*)^*(x)\geq f(x)$ pour tout $x \in \operatorname{Dom}(f)$, nous utilisons la
convexité, la semi-continuité inférieure de $f$ et $f^*$, et la fermeture de $\operatorname{Dom}(f)$. Sous ces
conditions, tout point $x$ de $\operatorname{Dom}(f)$ admet un sous-gradient $y$ et
cela entraîne $f(x) + f^*(y)= xy$.

  

:::

<br>

::: {#exr-fenchel-lsc}

Étendre la notion de dualité de Fenchel-Legendre aux fonctions convexes semi-continues inférieurement sur $\mathbb{R}^k$.

:::

<br>

::: {#exr-fenchel-lsc-2}

Toute fonction convexe est-elle semi-continue inférieurement ? mesurable ?

Toute fonction convexe semi-continue inférieurement est-elle mesurable ?

:::

<br>


::: {#rem-fenchel}

Il est possible de définir $f^*$ par $f^*(y) =\sup_x xy -f(x)$ même si $f$ n'est pas convexe
ni semi-continue inférieurement. La fonction $f^*$ conserve la convexité et la semi-continuité inférieure.
Mais $f \neq (f^{*})^*$ : on n'obtient que $f \geq (f^{*})^*$. En effet,
$(f^{*})^*$ est la plus grande minorante convexe de $f$.

:::


<br>

::: {#thm-thmjensen}

### Inégalité de Jensen


Soit $X$ une variable aléatoire réelle et $f: \mathbb{R} \to \mathbb{R}$ une fonction
_convexe, semi-continue inférieurement_ telle que l'ensemble fermé $\text{Dom}(f) \subseteq \text{supp}(\mathcal{L}(X))$
et $\mathbb{E} |f(X)|< \infty.$, alors

$$f(\mathbb{E} X) \leq \mathbb{E} f(X) \, .$$

:::

<br>


::: {#remjensenineq}

Au regard de la définition de la convexité et du fait que prendre une espérance prolonge l'idée de combinaison convexe, l'inégalité de Jensen n'est pas surprenante.

:::

<br>


::: {.proof}

$$
\begin{array}{rl}
\mathbb{E} f(X) & = \mathbb{E} (f^*)^*(X) \\
& = \mathbb{E} \Big[ \sup_y \Big( yX - f^*(y)\Big)\Big] \\
 & \geq   \sup_y  \Big( y \mathbb{E} X - f^*(y)\Big) \\
& =  (f^*)^*\Big( \mathbb{E} X \Big) \\
 & = f\Big( \mathbb{E} X \Big)  \, .
\end{array}
$$

  

:::

<br><p></p>

<br>

::: {#exr-jensenineq-meqsure}

Dans l'argument ci-dessus, il n'est pas _a priori_ évident que $\sup_y \Big( yX - f^*(y)\Big)$ soit mesurable,
puisque le supremum est pris sur une collection non dénombrable. Vérifier que cela ne pose pas de problème.

:::


Nous verrons de nombreuses applications de l'inégalité de Jensen :

- comparaison de l'échantillonnage avec remise et sans remise (comparaison des queues binomiale et hypergéométrique)
- inégalités de Cauchy-Schwarz et de Hölder
- dérivation d'inégalités maximales
- non-négativité de l'entropie relative
- dérivation des inégalités d'Efron-Stein-Steele
- ...


## Variance  {#sec-variance}

La variance (lorsqu'elle est définie) est un indice de dispersion de la loi d'une
variable aléatoire.

::: {#prp-var}

### Caractérisations de la variance

Soit $X$ une variable aléatoire sur un espace probabilisé.
La variance de $X$ est finie si et seulement si $\mathbb{E}X^2 <\infty$, et elle peut
être définie par les trois égalités suivantes :

$$
\begin{array}{rl}
\operatorname{var}(X) & =  \mathbb{E}\left[(X - \mathbb{E}X)^2\right] \\
 & = \inf_{a \in \mathbb{R}} \mathbb{E}\left[(X - a)^2\right] \\
 & = \mathbb{E}X^2 - (\mathbb{E}X)^2 \,.
\end{array}
$$

:::

Il reste à vérifier que les trois membres de droite sont finis si l'un d'eux l'est, et
qu'ils sont tous égaux lorsqu'ils sont finis.

::: {.proof}

Supposons $\mathbb{E}X^2 < \infty$. Comme $|X| \leq \frac{X^2}{2} + \frac{1}{2}$, cela entraîne $\mathbb{E} |X|<\infty$.
Si $\mathbb{E}X^2 < \infty$, alors $\mathbb{E}|X|$ l'est aussi.
Le membre de droite de la troisième ligne est fini si $\mathbb{E}X^2 < \infty$.
Comme $(x-b)^2 \leq 2 x^2 + 2 b^2$ pour tous $x,b$,
les membres de droite de la première ligne et l'infimum de la deuxième ligne sont finis lorsque $\mathbb{E} X^2 <\infty.$

Comme $X^2 \leq 2 (X- \mathbb{E}X)^2 + 2 (\mathbb{E}X)^2$, $\mathbb{E}X^2<\infty$ si $\mathbb{E}\left[(X - \mathbb{E}X)^2\right] <\infty.$

Supposons maintenant $\mathbb{E}X^2 < \infty$.
$$
\begin{array}{rl}
  \mathbb{E}\left[(X - a)^2\right]
  & = \mathbb{E}\left[(X - \mathbb{E}X - (a-\mathbb{E}X))^2\right] \\
  & = \mathbb{E}\left[(X- \mathbb{E}X)^2 - 2 \mathbb{E}[(X-\mathbb{E}X)](a-\mathbb{E}X) + (a-\mathbb{E}X)^2 \right]\\
  & = \mathbb{E}\left[(X- \mathbb{E}X)^2\right] + (a-\mathbb{E}X)^2   \, .
\end{array}
$$

Comme $(a- \mathbb{E}X)^2\geq 0$, nous avons établi que
$\mathbb{E}\left[(X - \mathbb{E}X)^2\right]   = \inf_{a \in \mathbb{R}} \mathbb{E}\left[(X - a)^2\right]$.
De plus, l'infimum est un minimum, atteint en un unique point $\mathbb{E}X$.

:::

<br> <p></p>



::: {#rem-charac-variance}

Les première et deuxième caractérisations de la variance affirment que l'espérance minimise
l'erreur quadratique moyenne. Un fait d'une grande importance en statistique.

:::

<br> <p></p>

::: {#exr-var-bounded}

Vérifier que si $P\left\{ X \in [a,b]\right\} =1$, alors $\operatorname{var}(X)\leq \frac{(b-a)^2}{4}$ \, .

:::



## Moments d'ordre supérieur  {#sec-highermoments}

Dans cette section, nous relions $\mathbb{E} |X|^p$ et $\mathbb{E} |X|^q$ pour
différentes valeurs de $p, q \in \mathbb{R}_+$. Notre point de départ est un
petit résultat technique d'analyse réelle.

::: {#prp-young}

### Inégalité de Young

Soient $p, q>1$ _conjugués_ ($1/p + 1/q =1$), et $x, y>0$. Alors
$$xy \leq \frac{x^p}{p} + \frac{y^q}{q} \,.$$

:::

::: {.proof}

Si $p$ et $q$ sont conjugués, alors $q= p/(p-1)$ et $(p-1)(q-1)=1$.

Il suffit de vérifier que, pour tous $x,y>0$,

$$\frac{x^p}{p} \geq xy - \frac{y^q}{q} \, .$$

Fixons $x>0$ et considérons la fonction sur $[0,\infty)$ définie par

$$z \mapsto xz - \frac{z^q}{q} \,.$$

Cette fonction est dérivable, de dérivée $x - z^{q-1} = x - z^{1/(p-1)}$.
Elle atteint son maximum en $z=x^{p-1}$, et ce maximum vaut

$$x x^{p-1} - \frac{x^{q(p-1)}}{q} = x^p - \frac{x^p}{q} = \frac{x^p}{p} \, .$$

:::

<br> <p></p>

```{r, echo=FALSE}
# %%
p <- 3/2
q <- p/(p-1)

x <- 1.5
y <- 1
# %%
```


[Figure @fig-graphyoung] propose une preuve graphique de l'inégalité de Young.


<!-- ::: {#fig-graphyoung} -->



```{r}
#| echo: false
#| warning: false
#| message: false
#| label: fig-graphyoung
#| 
#| fig.cap: |
#|   Graphical illlustration of Young's inequality. We choose $p=`r p`$ 
#|   and $q= `r q`$, $x = `r x`$ and $y= `r y`$. The black point is located 
#|   at $(x,y)^T$. The product $xy$ equals the area of the rectangle located 
#|   between the origin and $(x,y)^T$ (delimited by the dashed segments). The 
#|   dotted line represents function $s \mapsto s^{p-1}$, and interchanging  the 
#|   axes, the function $t \mapsto t^{q-1} = t^{1/(p-1)}$. The area of the light 
#|   grey surface under the dotted line equals 
#|   $\frac{x^p}{p} = \int_0^x s^{p-1} \mathrm{d}s$, while the area of the 
#|   darker grey surface below line $y=1$ and above the dotted line, 
#|   equals  $\frac{y^q}{q} = \int_0^y t^{q-1} \mathrm{d}t$. The union of the
#|   two disjoint surfaces covers the rectangle  located 
#|   between the origin and $(x,y)^\top$. 
#|   Equality occurs when the dotted line passes though $(x,y)^\top$, 
#|   that is when $y=x^{p-1}$.
# 
data1 <- tibble::as_tibble(list(s=seq(0, 2, by=.001))) |>
  dplyr::mutate(t = s^(p-1))

data2 <- data1 |>
  dplyr::filter(s <= 1)

data1 |>
  ggplot2::ggplot() +
  ggplot2::xlim(0, 2) +
  ggplot2::xlab("s") +
  ggplot2::ylab("t") +
  ggplot2::stat_function(fun= ~ .^(p-1), linetype="dotted")  +
  ggplot2::geom_point(mapping=ggplot2::aes(x=x, y=y)) +
  ggplot2::stat_function(fun= ~ .^(p-1), xlim=c(0, x), linetype="dotted", geom="area", alpha=.1) +
  ggplot2::geom_segment(x=0, y=y, xend=x, yend=y, linetype="dashed", linewidth=.5) +
  ggplot2::geom_segment(x=x, y=0, xend=x, yend=y, linetype="dashed", linewidth=.5) +
  ggplot2::geom_ribbon(data=data2, ggplot2::aes(x=s, ymin=t, ymax=1), alpha=.3)
# %%
```
<!-- ::: -->

<br> <p></p>


::: {#rem-young-special}

Un cas particulier de l'inégalité de Young s'obtient en prenant $p=q=2$.

:::

Nous sommes maintenant en mesure de démontrer trois inégalités fondamentales : Cauchy-Schwarz, Hölder
et Minkowski.


::: {#thm-thmcauchyschwartz}

### Cauchy-Schwarz

Soient $X$ et $Y$ deux variables aléatoires sur le même espace probabilisé.
Supposons que $\mathbb{E}X^2$ et $\mathbb{E}Y^2$ sont finies. Alors

$$\mathbb{E} [XY] \leq  \sqrt{\mathbb{E}X^2} \times  \sqrt{\mathbb{E}Y^2} \,.$$

:::

::: {.proof}

Si $\sqrt{\mathbb{E}X^2}=0$ ou
$\sqrt{\mathbb{E}Y^2}=0$, l'inégalité est trivialement satisfaite.

Sans perte de généralité, supposons $\sqrt{\mathbb{E}X^2}>0$ et
$\sqrt{\mathbb{E}Y^2}>0$. Alors, puisque $ab \leq a^2/2 + b^2/2$ pour tous
réels $a,b$, partout,

$$
\frac{|XY|}{\sqrt{\mathbb{E}X^2}\sqrt{\mathbb{E}Y^2}}
\leq \frac{|X|^2}{2\mathbb{E}X^2} + \frac{|Y|^2}{2\mathbb{E}Y^2} \,.
$$

En prenant l'espérance des deux côtés, on obtient le résultat voulu.

:::



<br> <p> </p>

::: {#exr-cauchy-trivial}

Pourquoi l'inégalité est-elle trivialement satisfaite si $\sqrt{\mathbb{E}X^2}=0$ ?

:::

<br> <p> </p>

@thm-thmcauchyschwartz nous dit que si $X$ et $Y$ sont
de carré intégrables, alors $XY$ est intégrable.

<br> <p> </p>

L'inégalité de Hölder généralise celle de Cauchy-Schwarz.
En effet, l'inégalité de Cauchy-Schwarz n'est que l'inégalité de Hölder
pour $p=q=2$ ($2$ est son propre conjugué).

::: {#thm-thmholder}

### Inégalité de Hölder

Soient $X$ et $Y$ deux variables aléatoires sur le même espace probabilisé.
Soient $p, q>1$ _conjugués_ ($1/p + 1/q =1$).
Supposons que $\mathbb{E}|X|^p$ et $\mathbb{E}|Y|^q$ sont finies. Alors

$$
\mathbb{E} [XY] \leq  \left(\mathbb{E}|X|^p\right)^{1/p} \times  \left(\mathbb{E}|Y|^q\right)^{1/q} \,.
$$

:::

::: {.proof}

Si $\mathbb{E}|X|^p=0$ ou
$\mathbb{E}|Y|^q=0$, l'inégalité est trivialement satisfaite.

Supposons $\mathbb{E}|X|^p > 0$ et $\mathbb{E}|Y|^q > 0$.

Suivons la preuve de l'inégalité de Cauchy-Schwarz, en remplaçant $2 ab \leq a^2 +b^2$ par
l'inégalité de Young :

$$ab \leq \frac{|a|^p}{p} + \frac{|b|^q}{q}\qquad  \forall a,b \in \mathbb{R}$$
si $1/p+ 1/q=1$.

L'inégalité ci-dessous découle de l'inégalité de Young et de la monotonie de l'espérance :

$$
\begin{array}{rl}
\frac{\mathbb{E}|XY|}{\mathbb{E}[|X|^p]^{1/p}\mathbb{E}[|Y|^q]^{1/q}}
& =  \mathbb{E}\Big[\frac{|X|}{\mathbb{E}[|X|^p]^{1/p}} \frac{|Y|}{\mathbb{E}[|Y|^q]^{1/q}} \Big] \\
& \leq \mathbb{E}\Big[\frac{|X|^p}{p \mathbb{E}[|X|^p]} + \frac{|Y|^q}{q \mathbb{E}[|Y|^q]} \\
& = \frac{1}{p} + \frac{1}{q} \\
& = 1 \, .
\end{array}
$$

  

:::



<br> <p> </p>

::: {#cor-holder}

Pour $1\leq p < q$,
$$\mathbb{E}\Big[|X|^p\Big]^{1/p} \leq \mathbb{E}\Big[|X|^q\Big]^{1/q} \, .$$

:::

Pour $p \in [0, \infty)$, $X \mapsto (\mathbb{E}|X|^p)^{1/p}$
définit une semi-norme sur l'ensemble des variables aléatoires pour lesquelles $(\mathbb{E}|X|^p)^{1/p}$
est fini. L'inégalité de Minkowski affirme que $X \mapsto (\mathbb{E}|X|^p)^{1/p}$
satisfait l'inégalité triangulaire.

::: {#thm-thmminko}

### Inégalité de Minkowski

Soient $X, Y$ deux variables aléatoires réelles définies sur le même espace probabilisé. Soit $p \in [1, \infty)$. Supposons $\mathbb{E}|X|^p <\infty$ et
$\mathbb{E}|Y|^p<\infty.$ Alors

$$
\left(\mathbb{E} [| X + Y|^p]\right)^{1/p}
\leq \left(\mathbb{E} [| X|^p]\right)^{1/p} + \left(\mathbb{E} [|Y|^p]\right)^{1/p}
$$

ce qui entraîne $\mathbb{E}|X+Y|^p <\infty.$

:::

La preuve de @thm-thmminko découle de l'inégalité de Hölder (@thm-thmholder).

::: {.proof}


L'inégalité ci-dessous découle aussi
de l'inégalité triangulaire sur $\mathbb{R}$ et de la monotonie.
La dernière égalité vient de la linéarité de l'espérance :

$$
\begin{array}{rl}
\mathbb{E} \Big[ |X+Y|^p\Big]
& \leq \mathbb{E} \Big[ (|X|+|Y|) \times |X+Y|^{p-1}\Big] \\
& = \mathbb{E} \Big[ |X| \times |X+Y|^{p-1}\Big] + \mathbb{E} \Big[ |Y| \times |X+Y|^{p-1}\Big] \, .
\end{array}
$$

Cela suffit pour traiter le cas $p=1$.

Désormais, supposons $p>1$.
L'inégalité de Hölder entraîne l'inégalité suivante, et une majoration analogue pour $\mathbb{E} \Big[ |Y| \times |X+Y|^{p-1}\Big]$.

$$
\begin{array}{rl}
\mathbb{E} \Big[ |X| \times |X+Y|^{p-1}\Big]
& \leq \mathbb{E} \Big[ |X|^p\Big]^{1/p} \times  \mathbb{E} \Big[ |X+Y|^{p}\Big]^{(p-1)/p} \,
\end{array}
$$

En sommant les deux majorations, nous obtenons

$$
\begin{array}{rl}
  \mathbb{E} \Big[ |X+Y|^p\Big]
  & \leq \left(\mathbb{E} \Big[ |X|^p\Big]^{1/p} + \mathbb{E} \Big[ |Y|^p\Big]^{1/p}\right) \times \mathbb{E} \Big[ |X+Y|^{p}\Big]^{(p-1)/p} \, .
\end{array}
$$

Cela prouve l'inégalité de Minkowski pour $p>1$.

$square$

:::


## Médiane et écart interquartile  {#sec-medianiqr}

Indices robustes et non robustes de position.


::: {#def-median}

Soit $X$ une variable aléatoire réelle sur un espace probabilisé. Soit $F$
sa fonction de répartition. La médiane de la loi de $X$
est $F^{\leftarrow}(1/2)$.

:::

La médiane minimise l'écart absolu moyen.

::: {#prp-median-variational}

Si $m$ est tel que $P\{ X > m\} = P\{ X<m\}$, alors $m$ est une médiane
de la loi de $X$, et si $X$ est intégrable :

$$\mathbb{E}\Big| X - m \Big| = \min_{a \in \mathbb{R}} \mathbb{E}\Big| X - a \Big|$$

:::

<br> <p> </p>

::: {.proof}

Supposons $a<m$,

$$
\begin{array}{rl}
  \mathbb{E} \left[\Big| X - a \Big| - \Big| X - m \Big| \right]
  & = - (m-a) P(-\infty, a] + \int_{(a, m]} (2 X - (a+m)) \mathrm{d}P(x) + (m-a)P(m,\infty) \\
  & \geq  - (m-a) P(-\infty, a] - (m-a) P(a,m] + (m-a)P(m,\infty) \\
  & = (m-a) \Big(P(m,\infty) - P(-\infty, m]\Big) \\
  & = 0 \, .
\end{array}
$$

Le même raisonnement traite le cas $a>m$ et permet de conclure.

  

:::

<br> <p> </p>
En combinant trois des inégalités que nous venons de démontrer, nous pouvons
établir un lien intéressant entre espérance, médiane
et écart-type.

::: {#thm-levy1}

### Inégalité de Lévy

Soit $m$ la médiane de la loi de $X$, variable aléatoire de carré intégrable
sur un espace probabilisé. Alors

$$\Big| m - \mathbb{E} X\Big| \leq \sqrt{\operatorname{var}(X)} \, .$$

:::

<br> <p> </p>
Les indices robustes et non robustes de position diffèrent au plus de
l'écart-type, qui peut être infini.

<br> <p> </p>

::: {.proof}

Par convexité de $x \mapsto |x|$, nous avons

$$
\begin{array}{rl}
\Big| m - \mathbb{E} X\Big| & \leq \mathbb{E} \Big| m - X\Big| \\
& \text{by Jensen's inequality} \\
& \leq \mathbb{E} \Big| \mathbb{E}X - X\Big| \\
& \text{the median minimizes the mean absolute error} \\
& \leq \left(\mathbb{E} \Big| \mathbb{E}X - X\Big|^2\right)^{1/2}  \\
& \text{by Cauchy-Schwarz inequality.}
\end{array}
$$

  
:::

<br>

::: {#rem-mean-median}

L'espérance et la médiane peuvent différer. D'abord, la médiane est toujours définie, tandis que l'espérance peut ne pas l'être.
Pensez par exemple à la loi de Cauchy standard, de densité $\frac{1}{\pi}\frac{1}{1+x^2}$
sur $\mathbb{R}$. Si $X$ suit une loi de Cauchy, alors $\mathbb{E}|X|=\infty$. L'espérance n'est pas définie.
Mais comme la densité est paire, $X$ est symétrique ($X$ et $-X$ ont la même loi),
ce qui implique que la médiane de (la loi de) $X$ vaut $0$.

Considérons la loi exponentielle de densité $\exp(-x)$ sur $[0, \infty)$ : espérance $1$, médiane $\log(2)$,
variance $1$. Pour la loi exponentielle de densité $\lambda \exp(-\lambda x)$, l'espérance vaut $1/\lambda$, la médiane
$\log(2)/\lambda$, et la variance $1/\lambda^2$. L'inégalité de Lévy n'apporte pas plus que ce que l'on peut
calculer directement.

Enfin, considérons les lois Gamma de paramètre de forme $p$ et d'intensité $\lambda$.
L'espérance vaut $p/\lambda$, la variance $p/\lambda^2$. La médiane
n'est pas facile à calculer, mais l'on vérifie aisément qu'elle vaut $g(p)/\lambda$, où $g(p)$ est la médiane
de la loi Gamma de paramètres $p$ et $1$. L'inégalité de Lévy nous dit que $|g(p) - p|\leq \sqrt{p}$.

:::

<br> <p> </p>

## Espaces $\mathcal{L}_p$ et $L_p$ {#sec-lpspaces}

Soit $p \in [1, \infty)$. Soit $(\Omega, \mathcal{F}, P)$ un espace probabilisé. Définissons $\mathcal{L}_p(\Omega, \mathcal{F}, P)$
(souvent abrégé en $\mathcal{L}_p(P)$ ou même $\mathcal{L}_p$ s'il n'y a pas d'ambiguïté) par

$$
\mathcal{L}_p(\Omega, \mathcal{F}, P) = \Big\{ X : X \text{ is a real random variable over } (\Omega, \mathcal{F}, P), \quad \mathbb{E}|X|^p < \infty \Big\} \, .
$$

Posons $\| X \|_p = \Big(\mathbb{E} |X|^p\Big)^{1/p}$.

Notons $\mathcal{L}_0(\Omega, \mathcal{F}, P)$ l'espace vectoriel des variables aléatoires sur $(\Omega, \mathcal{F}, P)$.

Nous observons d'abord que les ensembles $\mathcal{L}_p(\Omega, \mathcal{F}, P)$ forment une suite emboîtée.

::: {#prp-nestinglp}

Soit $(\Omega, \mathcal{F}, P)$ un espace probabilisé. Alors, pour $1 \leq p \leq q <\infty$ :

1. $\|X\|_p < \| X\|_q$.
2. $\mathcal{L}_q(\Omega, \mathcal{F}, P) \subset \mathcal{L}_p(\Omega, \mathcal{F}, P)$.

:::

::: {.proof}


Supposons $1 \leq p \leq q <\infty$.
Comme $x \mapsto x^{q/p}$ est convexe sur $[0, \infty)$,
par l'inégalité de Jensen (@thm-thmjensen), nous avons

$$
\begin{array}{rl}
  \mathbb{E} [|X|^p]^{q/p} & \leq \mathbb{E} [|X|^q] \,.
\end{array}
$$

Cela établit 1.) Et 2.) est une conséquence immédiate de 1.

:::

<br>

@prp-nestinglp porte sur l'inclusion d'ensembles. Le théorème suivant
résume plusieurs points : les ensembles $\mathcal{L}_p$ sont des sous-espaces vectoriels de $\mathcal{L}_0$,
et ils sont complets en tant qu'espaces pseudo-métriques (pseudo-normés).

::: {#thm-Lp-completeness}

Pour $p \in [1, \infty)$, soient $\mathcal{L}_p(\Omega, \mathcal{F}, P)$ et $\|\cdot\|_p$ définis comme ci-dessus. Alors,

1. $\mathcal{L}_p(\Omega, \mathcal{F}, P)$ est un sous-espace vectoriel de l'espace des variables aléatoires réelles.
2. $\| \cdot\|_p$ est une pseudo-norme sur $\mathcal{L}_p(\Omega, \mathcal{F}, P)$.
3. Si $(X_n)_n$ est une suite dans $\mathcal{L}_p(\Omega, \mathcal{F}, P)$ telle que
$$\lim_n \sup_{m\geq n} \Big| X_n - X_m \Big|_p = 0$$
alors il existe $X \in \mathcal{L}_p(\Omega, \mathcal{F}, P)$ tel que $\lim_n \| X_n - X\|_p=0$.
1. Il existe une sous-suite $(X_{m_n})_{n}$ telle que $X_{m_n} \to X$ $P$-presque sûrement.

:::

<br>


::: {#rem-cauchy-sequences}

Dans un espace pseudo-métrique, pour prouver qu'une suite de Cauchy converge, il suffit de vérifier la convergence d'une sous-suite.

En choisissant une sous-suite convenable, et en renumérotant éventuellement, on peut supposer $\Big\| X_n - X_m \Big\|_p \leq 2^{- n \wedge m}$ pour tous $n,m$.

:::

<br>


::: {#lem-borelCant1}

### Premier lemme de Borel-Cantelli

Soit $(A_n)_n$ une suite d'événements d'un espace probabilisé $(\Omega, \mathcal{F}, P)$. Supposons
$\sum_{n} P(A_n) < \infty$. Alors, avec probabilité $1$, seulement un nombre fini d'événements $A_n$ se réalisent :

$$P \left\{ \omega : \sum_n \mathbb{I}_{A_n}(\omega) < \infty \right\} = 1 \,.$$

:::


::: {.proof}

L'événement $\left\{ \omega : \sum_n \mathbb{I}_{A_n}(\omega) = \infty \right\}$ coïncide avec $\cap_n \cup_{m\geq n} A_n$ :

$$
P \left\{ \sum_n \mathbb{I}_{A_n}(\omega) = \infty\right\} = P(\cap_n \cup_{m\geq n} A_n) \, .
$$

La suite $(\cup_{m\geq n} A_n)_n$ est décroissante : $\lim_n \downarrow \cup_{m\geq n} A_n = \cap_n \cup_{m\geq n} A_n \,.$

Par le lemme de Fatou,

$$
\begin{array}{rl}
\mathbb{E} \lim_m \mathbb{I}_{\cup_{m\geq n} A_m}
  & = \mathbb{E} \liminf_n\mathbb{I}_{\cup_{m\geq n} A_m}  \\
  & \leq  \liminf_n  \mathbb{E} \mathbb{I}_{\cup_{m\geq n} A_m} \\
  & \leq  \liminf_n  \sum_{m\geq n} P(A_m) \\
  & =   0 \, .
\end{array}
$$

La dernière égalité vient du fait que les restes d'une série convergente tendent vers $0$.

  

:::

::: {.proof}

Les points 1) et 2) découlent de l'inégalité de Minkowski. Cela entraîne que $\|\cdot\|_p$ définit une pseudo-norme
sur $\mathcal{L}_p$. Si deux variables aléatoires $X,Y$ de $\mathcal{L}_p$ satisfont $\| X- Y\|_p=0$, alors $X=Y$ $P$-p.s.

Pour établir 3), il faut vérifier que la suite converge presque sûrement, et qu'une
limite presque sûre appartient à $\mathcal{L}_p$.



Définissons l'événement $A_n$ par $$A_n = \Big\{ \omega : \Big| X_n(\omega) - X_{n+1}(\omega) \Big| > \frac{1}{n^2}\Big\} \, .$$
Par l'inégalité de Markov, $$P(A_n) \leq \mathbb{E}\Big[n^{2p} \Big| X_n - X_m \Big|^p \Big] \leq n^{2p} 2^{-np} \, .$$
Donc $\sum_{n\geq 1} P(A_n) < \infty.$ Par le premier lemme de Borel-Cantelli, sur un événement $E$ de probabilité $1$,
seulement un nombre fini de $A_n$ se réalisent.

Si $\omega \in E$, la condition $\Big| X_n(\omega) - X_{n+1}(\omega) \Big| > \frac{1}{n^2}$ n'est réalisée que pour
un nombre fini d'indices $n$. Ainsi la suite réelle $(X_n(\omega))_n$ est de Cauchy. Elle admet une
limite que nous notons $X(\omega)$. Si $\omega \not\in E$, convenons que $X(\omega)=0.$ Sur $\Omega$, nous avons $$X(\omega) = \lim_n \mathbb{I}_E(\omega) X(\omega) \, .$$
Une limite de variables aléatoires est une variable aléatoire. Donc $X$ est une variable aléatoire.

Il reste à vérifier que $X \in \mathcal{L}_p$. Notons d'abord que

$$
\Big| \big\| X_m \big\|_p - \big\|X_n \big\|_p \Big| \leq \big\| X_m - X_n \big\|_p \,.
$$

Ainsi $\big(\big\|X_n \big\|_p \big)_n$ est une suite de Cauchy et converge vers une limite finie. Comme
$$
|X(\omega)|  \leq  \liminf |X_n(\omega)|
$$

par le lemme de Fatou
$$
\mathbb{E} |X|^p  \leq \liminf \mathbb{E} |X_n|^p < \infty\, .
$$

Donc $X \in \mathcal{L}_p$.

Enfin, vérifions que $\lim_m \|X_n - X\|_p =0$.
Par le lemme de Fatou encore,

$$
\mathbb{E} \Big| X - X_m \Big|^p \leq \liminf_n \mathbb{E} \Big| X_n - X_m \Big|^p
$$

d'où

$$
\lim_m \mathbb{E} \Big| X - X_m \Big|^p \leq \lim_m \liminf_n \mathbb{E} \Big| X_n - X_m \Big|^p = 0 \, .
$$

  

:::

<br> <p> </p>

::: {#rem-asconv-subsequence}

Peut-on étendre la convergence presque sûre à toute la suite ?
Ce n'est pas le cas. Considérons $([0,1], \mathcal{B}([0,1]), P)$ où $P$ est la loi uniforme.
Pour $k= j+ n(n-1)/2$, $1\leq j\leq n$, posons $X_n = \mathbb{I}_{[(j-1)/n, j/n]}$.
La suite $X_n$ converge vers $0$ dans $\mathcal{L}_p$ pour tout $p \in [1, \infty)$.
En effet $\|X_k\|_p = n^{-p}$ pour $k= j+ n(n-1)/2$, $1\leq j\leq n$. Pour tout $\omega \in [0,1]$,
la suite $X_n(\omega)$ oscille entre $0$ et $1$ une infinité de fois.

:::

<br>

Les espaces $\mathcal{L}_p$ nous offrent un pont entre probabilités et analyse.
En analyse, le fait que $\|\cdot \|_p$ ne soit qu'une pseudo-norme conduit à
considérer les espaces $L_p$. Les espaces $L_p$ sont définis à partir des espaces $\mathcal{L}_p$
en prenant des classes d'équivalence de variables aléatoires. Définissons la relation $\equiv$
sur $\mathcal{L}_p(\Omega, \mathcal{F}, P)$ par $X \equiv X'$ ssi $P\{X=X'\}=1$.
Cette relation est une relation d'équivalence (réflexive, symétrique et transitive).
Si $X \equiv X'$ et $Y \equiv Y'$, alors $\|X -Y\|_p = \|X' -Y\|_p = \|X' - Y'\|_p$.
$L_p(\Omega, \mathcal{F}, P)$ est l'espace quotient de $\mathcal{L}_p$ par la relation $\equiv$.
Nous avons le résultat fondamental suivant.

::: {#thm-Lp}

Pour $p \in [1, \infty)$, $L_p(\Omega, \mathcal{F}, P)$ muni de
$\| \cdot\|_p$ est un espace vectoriel normé complet (espace de Banach).

:::

<br>

Cela permet finalement d'invoquer des théorèmes d'analyse fonctionnelle.


## Remarques bibliographiques {#sec-bib-033}
