
# Fonctions quantiles {#sec-chap-quantiles}

Jusqu'ici, nous avons vu plusieurs caractérisations des lois de probabilité :
fonctions de répartition (FDR), transformées de Laplace pour les lois supportées sur $[0, \infty)$, fonctions caractéristiques. Cette dernière caractérisation est prisée
pour son comportement vis-à-vis des sommes de variables aléatoires indépendantes.

Pour les lois univariées, le compagnon de la fonction de répartition est la *fonction quantile*. Elle joue un rôle important en simulation, en statistique et en théorie du risque.


Une fonction de répartition $F$ est non négative, à valeurs dans $[0,1]$,
non décroissante, continue à droite, avec limite à gauche en tout point.
La fonction de répartition d'une mesure de probabilité diffuse
est continue en tout point.

## Définition {#sec-def-quantiles}

La fonction quantile $F^{\leftarrow}$ est définie comme un inverse étendu
de la fonction de répartition $F$.

::: {#def-quantfun}

### Fonction quantile

La fonction quantile $F^{\leftarrow}$ de la variable aléatoire $X$
de loi $P$ (de fonction de répartition $F$) est définie par
$$\begin{array}{rl}
F^{\leftarrow} (p)
   & = \inf \Big\{ x : P\{X \leq x\} \geq p \Big\} \\
   & = \inf \Big\{ x : F (x) \geq p \Big\} \qquad \text{for } p \in (0,1).
\end{array}$$

:::




La fonction quantile est non décroissante et continue à gauche.
L'interaction entre les fonctions quantile et de répartition
est résumée dans la proposition suivante.

::: {#prp-quantilekit}

Si $F$ et $F^\leftarrow$ sont la fonction de répartition et la fonction quantile de
(la loi de) $X$, les affirmations suivantes sont vraies pour $p \in] 0, 1 [$ :

1. $p \leq  F (x)$ si et seulement si $F^\leftarrow (p) \leq  x$.
1. $F \circ F^\leftarrow (p) \geq p$ .
1. $F^\leftarrow \circ F (x) \leq  x$ .
1. Si $F$ est absolument continue, alors $F \circ F^\leftarrow (p) = p$

:::

::: {.proof}
D'après la définition de $F^\leftarrow$, si $F (x) \geq p$, alors $F^\leftarrow
(p) \leq  x.$

Pour prouver la réciproque, il suffit de vérifier que $F \circ F^\leftarrow (p) \geq p$.

En effet, si $x \geq F^\leftarrow (p)$, comme
$F$ est non décroissante, $F (x) \geq F \circ F^\leftarrow (p)$. Si $y = F^\leftarrow
(p)$, par définition de $y = F^\leftarrow (p)$, il existe une
suite non croissante $(z_n)_{n \in \mathbb{N}}$ convergeant vers $y$ telle que
$F (z_n) \geq p.$ Mais comme $F$ est continue à droite, $\lim_n F
(z_n) = F (\lim_n z_n) = F (y).$ D'où $F (y) \geq p$.

Nous venons de prouver les points 1. et 2.

3.) est une conséquence immédiate de 1.). Posons $p = F (x).$ Alors
$p \leq  F (x),$ et d'après 1.), cela équivaut à $F^\leftarrow (p)
\leq  x,$ c'est-à-dire $F^\leftarrow \circ F (x) \leq  x.$

4.) Pour tout $p$ dans $] 0, 1 [,$ l'ensemble $\{ x : p = F (x)\}$ est non vide (théorème des valeurs intermédiaires).
Posons $y = \inf \{ x : p = F (x)\} =F^\leftarrow (p)$.
D'après 1.), $F (y) \geq p$.
Maintenant, si $(z_n)_{n \in \mathbb{N}}$ est une suite croissante
convergeant vers $y$, pour tout $n$, $F (z_n) < p,$ et, par continuité à gauche,
$F (y) = F (\lim_n z_n) = \lim_n F (z_n) \leq
p.$ D'où $F (y) = p,$ c'est-à-dire $F \circ F^\leftarrow (p) = p.$


  

:::

<br>

## Fonctions quantiles et simulation stochastique {#sec-quantile-coupling}

::: {#prp-quatile-transformation}

### Transformation quantile

Si $U$ suit la loi uniforme sur $(0,1)$ et si $F$ est une fonction de répartition
sur $\mathbb{R}$, alors $F^{\leftarrow}(U)$ a pour fonction de répartition $F$.

:::

::: {.proof}

$$\begin{array}{rl}
  P\Big\{ F^\leftarrow(U) \leq x \Big\}
  & = P\Big\{ U \leq F(x) \Big\} \\
  & = F(x) \, .
\end{array}$$

  
:::

::: {#rem-quantile-transformation}

La transformation quantile fonctionne quelles que soient les propriétés de continuité de $F$.

:::

La transformation quantile a de nombreuses applications. Elle peut être utilisée pour
démontrer des propriétés de domination stochastique.

::: {#exm-exmples-quantiles}

Dans les [Figures @fig-quantiles] jusqu'à [@fig-quantiles4], nous illustrons les fonctions quantiles pour des lois discrètes (binomiales)
et pour des lois qui ne sont ni discrètes ni continues. La fonction quantile
d'une loi discrète est une fonction en escalier qui saute aux probabilités cumulées de chaque issue possible.
Si une loi de probabilité est un mélange d'une loi discrète et d'une loi continue, la
fonction quantile saute aux probabilités cumulées de chaque issue possible de la composante discrète.

:::


<!-- ::: {#fig-quantiles} -->


```{r}
#| echo: false
#| message: false
#| warning: false
#| label: fig-quantiles
#|
#| fig-cap: |
#|    Quantile functions of binomial distributions.
#|
n <- 10
p <- seq(0, 1, by=.01)
probs <-  c(.2,  .5)

df <- as.data.frame(c(list("p"=p),
                      probs |> purrr::map(.f = function(prob) qbinom(p, n, prob))))

names(df) <- c("p", format(probs, digits=2))

df <- tidyr::gather(df, key="prob", value="quantile", -p)

p <- ggplot2::ggplot(data = df) +
     ggplot2::geom_step(mapping=ggplot2::aes(x=p, y=quantile, linetype=prob), color=1, direction = "hv", lineend="butt") +
     ggplot2::xlab("p") +
     ggplot2::ylab("Quantile function ") +
     ggplot2::xlim(xlim = c(-.1, 1.1))  +
     ggplot2::scale_y_continuous(breaks=seq(0,10)) +
     ggplot2::scale_x_continuous(breaks=seq(0, 1, by=.25)) +
     ggplot2::theme_minimal()
p

rm(df, probs, p)
# %%
```

<!-- ::: -->

<!-- ::: {#fig-quantiles2} -->

 
```{r}
#| echo: false
#| message: false
#| warning: false
#| label: fig-quantiles2
#| fig-cap: |
#|   Quantile functions $\max(X, \tau)$ where $X \sim \mathcal{N}(0,1)$ for $\tau \in \{0, 2\}$.  Let $\Phi^\leftarrow$ 
#|   denote the quantile function of $\mathcal{N}(0,1)$. The quantile  function of $\max(X,\tau)$ is 
#|   $\mathbb{I}_{(0,\Phi(\tau)]}(p) \times \tau + \Phi^{\leftarrow}(p) \times \mathbb{I}_{(\Phi(\tau), 1)}(p)= \Phi^{\leftarrow}(p \vee \Phi(\tau))$. 
#|   The two distributions are neither absolutely continuous nor discrete.


# %%
tau <-  c(0,  -1)
df <- tibble::tibble(p=seq(0.01, .99, by=0.01)) |>
      dplyr::mutate(
        '0' = qnorm(pmax(pnorm(0), p)),
        '-1' =qnorm(pmax(pnorm(-1), p))) |>
      tidyr::gather(key="tau", value="quantile", -p)

p <- ggplot2::ggplot(data = df,
                     mapping= ggplot2::aes(x=p, y=quantile, group=tau)) +
  ggplot2::xlab("p") +
  ggplot2::ylab("quantile function") +
  ggplot2::xlim(xlim = c(-0.1, 1.1)) +
  ggplot2::ylim(ylim = c(-1.1, 2.5)) +
  ggplot2::geom_line(ggplot2::aes(linetype=tau)) +
  ggplot2::scale_y_continuous(breaks=seq(-2,10)) +
  ggplot2::scale_x_continuous(breaks=seq(0, 1, by=.25), limits=c(-0.1, 1.1)) +
  ggplot2::theme_minimal()

p

rm(df, tau, p)
# %%
```

<!-- ::: -->


<!-- ::: {#fig-quantiles3} -->



```{r}
#| echo: false
#| message: false
#| warning: false
#| label: fig-quantiles3
#| fig-cap: |
#|   Cumulative distribution functions for the probability distributions illustrated in [Figure @fig-quantiles2]

df2 <- tibble::tibble(x=seq(-2, 2, by=0.01)) |>
      dplyr::mutate('0' = ifelse(x<0, 0, pnorm(x)),
             '-1' = ifelse(x< (-1), 0, pnorm(x))) |>
      tidyr::gather(key="tau", value="cdf", -x)

q <- ggplot2::ggplot(data = df2,
                     mapping= ggplot2::aes(x=x, y=cdf, group=tau)) +
  ggplot2::xlab("x") +
  ggplot2::ylab("cumulative distribution function") +
  ggplot2::geom_line(ggplot2::aes(linetype=tau)) +
  ggplot2::scale_x_continuous(breaks=seq(-2, 2, by=1.), limits=c(-2, 2)) +
  ggplot2::scale_y_continuous(breaks=seq(0, 1, by=.25), limits=c(-0.1, 1.1)) +
  ggplot2::theme_minimal()

q

rm(df2, q)
```
<!-- ::: -->

<!-- ::: {#fig-quantiles4} -->




```{r}
#| echo: false
#| message: false
#| warning: false
#| label: fig-quantiles4
#| fig-cap: |
#|   Representation of $F \circ F^{\leftarrow}$ for the probability distributions illustrated in [Figures @fig-quantiles2]  and [@fig-quantiles3]. 
#|   The function $F \circ F^{\leftarrow}$ always lies above the line $y=x$ (dotted line) as prescribed in [Proposition @prp-quantilekit]. 
#|   Plateaux that lie strictly above the dotted line are in correspondence with  jumps of the quantile function.
#| 

df <- tibble::tibble(p=seq(0.01, .99, by=0.001)) |>
      dplyr::mutate(tau0 = qnorm(pmax(pnorm(0), p)),
             tau1 =qnorm(pmax(pnorm(-1), p))) |>
      dplyr::mutate('0' = ifelse(tau0<=0, pnorm(0), pnorm(tau0)),
             '-1' = ifelse(tau1<=(-1), pnorm(-1), pnorm(tau1))) |>
      dplyr::select(-dplyr::starts_with('tau')) |>
      tidyr::gather(key="tau", value="value", -p)

p <- ggplot2::ggplot(data = df,
                     mapping= ggplot2::aes(x=p, y=value, group=tau)) +
  ggplot2::xlab("p") +
  ggplot2::ylab("...") +
  ggplot2::geom_line(ggplot2::aes(linetype=tau)) +
  ggplot2::scale_y_continuous(breaks=c(0, pnorm(-1), .25, .5, .75, 1.), limits=c(-0.1, 1.1)) +
  ggplot2::scale_x_continuous(breaks=c(0, pnorm(-1), .25, .5, .75, 1.),
                              labels=format(c(0, pnorm(-1), .25, .5, .75, 1.), digits=2),
                              limits=c(-0.1, 1.1)) +
  ggplot2::geom_abline(slope=1, intercept=0, linetype=81) +
  ggplot2::theme_minimal()

p

rm(df, p)

```
<!-- ::: -->

<!-- ::: {#fig-qqplot} -->



```{r}
#| echo: false
#| message: false
#| warning: false
#| label: fig-qqplot
#|
#| fig-cap: |
#|   Quantile-Quantile plot (QQ-plot). This is a popular device for comparing two probability distributions on the real line defined 
#|   by their cumulative distributions $F$ and $G$. The QQ-plot consists in plotting function $G^{\leftarrow} \circ F$. 
#|   If the two distributions are the same, the line $y = G^{\leftarrow} \circ F(x)$ should lie 
#|   below $y=x$ (according to [Proposition @prp-quantilekit]), and should even coincide with the diagonal 
#|   if $F=G$ is continuous and increasing. Here $F$ is the cumulative distribution function of $\mathcal{N}(0,1)$. 
#|   And $G$ is the empirical distribution of a sample of size $500$ of $\mathcal{N}(0,1)$.

n <- 500
sample <- sort(rnorm(n))
p <- seq(.01, .99, by=1/n)
df <- tibble::tibble('x'=qnorm(p),
                     'y'=quantile(sample, p, type=1))

q <- ggplot2::ggplot(data = df) +
     ggplot2::geom_step(mapping=ggplot2::aes(x=x, y=y), color=1, direction = "hv", lineend="butt") +
     ggplot2::geom_abline(slope=1, intercept=0, linetype="dotted") +
     ggplot2::ylim(range(df[["x"]])) +
     ggplot2::xlab("Theoretical quantiles") +
     ggplot2::ylab("Empirical quantiles") +
     ggplot2::theme_minimal()
q

rm(n, sample, p, df, q)
# %%
```

<!-- ::: -->

<br>


Concluons cette section par une observation importante concernant
le comportement de $F(X)$ lorsque $X \sim P$ avec fonction de répartition
$F$.
<br>

::: {#cor-corscore}

Si $X \sim P$ avec fonction de répartition continue
$F$, alors $F (X)$ et
$1 - F (X)$ suivent la loi uniforme sur $[0, 1]$.

:::

::: {#exr-corscore}

Démontrer le [Corollaire @cor-corscore]

:::


## Statistiques d'ordre {#sec-order-statistics}


::: {#def-order-statistics}

### Statistiques d'ordre



:::  



::: {#prp-order-statistics-joint-density}

### Densité jointe


:::  



::: {#exr-renyi-representation}

### Représentation de Rényi

:::


::: {#exr-uniform-order-statistics}

### Statistiques d'ordre d'un échantillon uniforme



:::



## Remarques bibliographiques {#sec-biblio-quantiles}

