# Raffinements et extensions du théorème central limite {#sec-chaprevisiCLT}



{{< include _packages_requirements.qmd >}}

## Motivation



Dans la [Section @sec-MetrisationWeakConv]), nous associons la convergence en distribution
à des métriques. En métrisant la convergence en distribution, nous pouvons quantifier des taux de
convergence.

Dans la [Section @sec-steinsmethod]), nous présentons une approche relativement récente de la convergence faible : la méthode de Stein.
Elle se comprend le mieux à travers des variantes du théorème central limite.
Rappelons qu'un sous-produit de la preuve que les fonctions caractéristiques identifient
les lois de probabilité était l'identité de Stein.





## Théorème central limite {#sec-cltbis}


::: {#thm}
Soient $X_1, \ldots, X_n, \ldots$ des variables i.i.d. de variance finie $\sigma^2$ et d'espérance $\mu$.
Posons $S_n = \sum_{i=1}^n X_i$. 

$$
\sqrt{n} \left(\frac{S_n}{n} - \mu \right) \rightsquigarrow \mathcal{N}\big(0, \sigma^2 \big) \, . 
$$
:::
::: {.proof}

TODO

  
:::

 
<!-- ::: {#fig-cltbinom} -->


```{r}
#| echo: false 
#| message: false 
#| warning: false 
#| label: fig-cltbinom
#| fig-cap: |
#|   Pointwise convergence of cumulative distribution functions towards the Gaussian cumulative 
#|   distribution functions of $\mathcal{N}(0,1)$ (plain line) illustrates the Central Limit Theorem. 
#|   The dotted and the dashed lines represent the cumulative distribution function of 
#|   $(X_n -np)/\sqrt{n(p*(1-p))}$ where  $X_n \sim \text{Binomial}(n,p)$ 
#|   for $p=.3$ and $n=30 \text(dotted), 100 \text(dashed)$.

foo <- function(x, size, prob){
  pbinom(sqrt(size*prob*(1-prob))*x+size*prob, size=size, prob=prob)
}

ggplot2::ggplot(data=tibble::tibble(x=seq(-3,3,by=.01)),
       mapping=ggplot2::aes(x=x)) +
  ggplot2::stat_function(fun=pnorm, args=list(mean=0, sd=1), linetype=1) +
  ggplot2::geom_step(mapping=ggplot2::aes(y=foo(x, 100, .3)), linetype='dashed') +
  ggplot2::geom_step(mapping=ggplot2::aes(y=foo(x, 30, .3)), linetype='dotted')

rm(foo)
```

<!-- :::  -->

## Dispositif de Cramér-Wold


Le théorème suivant est une conséquence du [Théorème @thm-thmLevyInj]).

::: {#thm-cramerwold}

### Cramer-Wold

La loi d'un vecteur aléatoire à valeurs dans $\mathbb{R}^n$ $X = (X_1, \ldots, X_n)^T$ est entièrement déterminée
par la collection des lois des variables aléatoires univariées $\langle t, X\rangle =\sum_{i=1}^n t_i X_i$ où
$(t_1, \ldots, t_n)^T$ appartient à $\mathbb{R}^n.$

:::

## Métrisations de la convergence faible {#sec-MetrisationWeakConv}



Lorsque l'on parle de lois sur des espaces métriques complets séparables,
la convergence en distribution peut être définie à l'aide d'une distance.
En fait, plusieurs distances sont possibles et l'on peut en choisir une selon les besoins.
Les distances qui nous intéressent sont de la forme
$$
\mathrm{d}_{\mathcal{H}}(P, Q) = \sup_{h \in \mathcal{H}}
\int h \mathrm{d}P - \int h \mathrm{d}Q
$$
où $\mathcal{H}$ est une collection bien choisie de fonctions mesurables.



La métrique de Kolmogorov-Lévy est
utilisée implicitement dans l'énoncé du théorème de Glivenko-Cantelli ;
elle est contrôlée dans l'inégalité de Dvoretzky-Kiefer-Wolfowitz.


::: {#def-defKolLev}

### Distance de Kolmogorov-Lévy

Si $W$ et $Z$ sont deux variables aléatoires réelles, la distance de Kolmogorov-Lévy entre leurs lois est définie par
$$
\mathrm{d}_K(\mathcal{L}(W), \mathcal{L}(Z)) =  \sup_{x \in \mathbb{R}} \left| \mathbb{P}\{ W \leq x\} - \mathbb{P}\{ Z \leq x\} \right| \, .
$$

:::

Le fait que la distance de Kolmogorov-Lévy métrise la convergence faible vers
une loi limite possédant une fonction de répartition continue se vérifie
par l'argument utilisé dans les preuves classiques du théorème de Glivenko-Cantelli.

Si $\lim_n x_n x_n = x$, la suite de masses $\delta_{x_n}$ converge faiblement vers
la masse $\delta_x$ ; en revanche, si $x_n \neq x$, $\mathrm{d}_K(\delta_{x_n}, \delta_x)=1$.

Pour métriser la convergence faible dans des cadres généraux, on peut utiliser la distance de Lévy-Prokhorov :

$$
\inf \Big\{\epsilon : \epsilon >0,   \qquad  P(-\infty, x-\epsilon] -\epsilon \leq Q(-\infty, x] \leq P(-\infty, x-\epsilon] + \epsilon\Big\} \, .
$$


La distance de Kolmogorov-Lévy constitue un relâchement pertinent de la distance en variation totale
(qui ne métrise pas la convergence en distribution). Le fait que les fonctions test
qui définissent la distance de Kolmogorov-Lévy ne sont pas absolument continues
ne simplifie pas les choses. C'est pourquoi l'on travaille souvent avec
une distance définie par des fonctions plus maniables. Cette distance
appartient à la famille des distances dites de Monge-Wasserstein, ou distances de transport.



::: {#def}

### Distance de Wasserstein

Soient $W$ et $Z$ des variables aléatoires à valeurs dans $\mathbb{R}^k$, de lois $\mathcal{L}(W)$,
$$
\mathrm{d}_M(\mathcal{L}(W), \mathcal{L}(Z)) =  \sup_{h: 1-\text{Lipschitz}} \left| \mathbb{E} h(W) - \mathbb{E} h(Z) \right| \, .
$$

:::

Lorsque l'on souhaite évaluer la distance par rapport à une loi absolument continue comme la loi gaussienne,
le choix d'une métrique plutôt qu'une autre importe peu.

::: {#prp}

Si $P$ et $Q$ sont deux lois sur $\mathbb{R}$, et si $Q$ possède une densité
majorée par $C$ vis-à-vis de la mesure de Lebesgue, alors

$$
\mathrm{d}_K(P,Q) \leq \sqrt{ 2 C \mathrm{d}_{M}(P,Q)} \, .
$$
:::


::: {.proof}
Pour $x \in \mathbb{R}$, on note $h_x = \mathbb{I}_{(-\infty,x]}$ et
pour $\epsilon>0$, on définit $h_{x, \epsilon}$ par 

$$ h_{x,\epsilon}(w) =
  \begin{cases}
  1 & \text{si } x\geq w\\
  0 & \text{si } w> x + \epsilon \\
  1 - \frac{w-x}{\epsilon}  & \text{si } x\leq w \leq x+ \epsilon
  \end{cases}
$$

On note $q$ la densité de $Q$ par rapport à la mesure de Lebesgue.
La fonction $h_{x,\epsilon}$ est $1/\epsilon$-Lipschitz et elle approche $h_x$.
Si $W \sim P$  et $Z \sim Q$,
\begin{align*}
  \mathbb{E} h_x(W) - \mathbb{E} h_x(Z)
  & = \underbrace{\mathbb{E} h_x(W) - \mathbb{E} h_{x,\epsilon} (Z)}_{\textsf{(i)}}  +
  \underbrace{\mathbb{E} h_{x, \epsilon}(Z) - \mathbb{E} h_x(Z)}_{\textsf{(II)}} \,.
\end{align*}
On majore ensuite (simplement) les deux expressions \textsf{(i)} et \textsf{(ii)}.
\begin{align*}
\textsf{(i)} & \leq \mathbb{E} h_{x,\epsilon} (W) - \mathbb{E} h_{x,\epsilon} (Z)\\
& \leq \frac{1}{\epsilon} \mathrm{d}_{M}(P,Q) \,
\end{align*}
et
\begin{align*}
\textsf{(ii)} & \leq \int_{x}^{x+\epsilon}\left(1 - \frac{w-x}{\epsilon} \right) q(z)\mathrm{d}z\\
& \leq C \frac{\epsilon}{2} \, .
\end{align*}
En choisissant $\epsilon = \sqrt{2\mathrm{d}_{M}(P,Q)/C}$, et en optimisant le choix de $x$,
on obtient le résultat désiré.

  
:::


## Méthode de Stein {#sec-steinsmethod}

Dans l'approche de Stein, on s'intéresse à l'approximation d'une loi cible (loi normale, Fisher,
$\chi^2_k$, \ldots) par la loi d'une variable aléatoire dont le mode de
construction (somme de variables aléatoires indépendantes, statistiques d'ordre, logarithme du
rapport de vraisemblance, ...). La loi cible est caractérisée par une identité. Dans le cas de
la loi normale, c'est l'identité de Stein.

::: {#lem}

### Identité de Stein

Soit la variable aléatoire réelle $Z$ de loi $Q$.
Si, pour toute fonction absolument continue $f$
telle que $f'(Z)$ est $Q$-intégrable, on a
$$\mathbb{E}[Z f(Z)] = \mathbb{E}[f'(Z)]$$
alors
$$Q = \mathcal{N}(0,1) \, .$$
La réciproque est vraie.

:::

::: {.proof}
Voir @lem-steinslemma et @lem-steinslemma-bis. 
:::

Cette identité nous conduit à définir un opérateur $\mathcal{A}$ agissant
sur les fonctions absolument continues : $\mathcal{A} f(x) = f'(x) - x f(x)$. Cet opérateur permet de caractériser
$\mathcal{N}(0,1)$ :
$$
Q = \mathcal{N}(0,1) \Longleftrightarrow \forall f \text{a.c}\quad 0 = \int \mathcal{A}f(z) Q(\mathrm{d}z) \, .
$$

Maintenant, pour une fonction $h \in \mathcal{H}$, si l'on peut définir $f_h$ tel que
$$\mathcal{A} f_h(w) = h(w) - \int h(z) \phi(z) \mathrm{d}z\, ,$$
on a
$$
\mathbb{E}_Q h(W) - \mathbb{E}_{\mathcal{N}(0,1)} h(Z) = \mathbb{E}_Q \mathcal{A} f_h(W) \, .
$$
Pour majorer $d_{\mathcal{H}}(Q, \mathcal{N}(0,1))$, il suffit de majorer la collection suivante
d'espérances :
$$
\mathbb{E}_Q \mathcal{A} f_h(W) \qquad\text{pour } h \in \mathcal{H}, \text{ et } \mathcal{A} f_h(w) = h(w) - \int h(z) \phi(z) \mathrm{d}z \, .
$$
Ce dernier objectif a conduit au développement de méthodes ingénieuses pour approcher des intégrales. Pour comprendre ce qui est en jeu, il faut examiner les propriétés de régularité et de bornitude des fonctions $\mathcal{A} f_h$, $h \in \mathcal{H}$, lorsque $\mathcal{H}$ elle-même
est définie par des contraintes de régularité.

Dans la suite, nous abrégeons $\int_{\mathbb{R}}  h(z) \phi(z)\mathrm{d}z$ en $\Phi(h)$.

::: {#lem-ode1}

Soit $f_h$ la solution de l'équation différentielle
$$
f'_h(w) - w f_h(w) =  h(w) - \Phi(h)\, .
$$
donnée par
$$
f_h(w) = \begin{cases}
\mathrm{e}^{w^2/2} \int_w^\infty \mathrm{e}^{-t^2/2}(\Phi(h)-h(t)) \mathrm{d}t & \text{si } w \geq 0 \\
\mathrm{e}^{w^2/2} \int^w_{-\infty} \mathrm{e}^{- t^2/2} \left(h(t) -\Phi(h)\right) \mathrm{d}t & \text{if } w \leq 0  \,.
\end{cases}
$$
Si $h$ est absolument continue, alors $f_h$ est la seule solution bornée
de l'équation différentielle et
$$
\|f_h\|_\infty \leq 2 \|h'\|_\infty,\qquad \|f'_h\|_\infty \leq \sqrt{\frac{2}{\pi}}\|h'\|_\infty,\qquad\|f^{\prime\prime}_h\|_\infty \leq 2\|h'\|_\infty \, .
$$

:::

::: {.proof}
Nous vérifions d'abord que $f_h$ est l'unique solution bornée
de l'équation différentielle.

Notons qu'ajouter une constante à $h$ laisse $h - \Phi(h)$ invariant.
Supposons donc $h(0)=0$. On a $|h(w)| \leq \|h'\|_{\infty} |w|$.

Pour $w>0$, observons que
$$
\mathrm{e}^{w^2/2} \int_w^{\infty} t \, \mathrm{e}^{-t^2/2}  \mathrm{d}t
= 1 \qquad
\Phi(|h|) \leq \| h' \|_\infty \sqrt{\frac{2}{\pi}}
\, .
$$
La fonction $w \mapsto \mathrm{e}^{w^2/2}$ vérifie l'équation différentielle.
Cherchons maintenant une solution bornée de la forme
$$
f(w) = g(w) \mathrm{e}^{w^2/2} \, .
$$
L'équation différentielle s'écrit
$$
g'(w) = \mathrm{e}^{- w^2/2} \left(h(w) - \Phi(h)\right) \, .
$$
Une solution est fournie par la fonction
$$
g(w) =  \begin{cases}
\int_w^\infty \mathrm{e}^{- t^2/2} \left(\Phi(h) -h(t)\right) \mathrm{d}t & \text{si } w\geq 0 \\
\int^w_{-\infty} \mathrm{e}^{- t^2/2} \left(h(t) -\Phi(h)\right) \mathrm{d}t & \text{si } w\leq 0 \, .
\end{cases}
$$
(les hypothèses d'intégrabilité sur $h$ garantissent que $g$ est bien définie), donc $f_h$ est
une solution de l'équation différentielle énoncée dans le Lemme @lem-ode1

Par ailleurs, pour $w>0$
$$
f_h(w) = g(w) \mathrm{e}^{w^2/2} \leq \| h'\|_\infty \left(\sqrt{\frac{2}{\pi}}\frac{\overline{\Phi}(w)}{\phi(w)} +1 \right) \, ,
$$
le rapport $\frac{\overline{\Phi}(w)}{\phi(w)}$ est non croissant sur $[0, \infty)$ ; il est toujours inférieur à $\sqrt{\frac{\pi}{2}}$.
La bornitude de $f_h$ en découle :
$$
\| f_h \|_\infty \leq 2   \|h'\|_\infty  \, .
$$
Les autres solutions de l'équation différentielle sont
$f_h + c \mathrm{e}^{w^2/2}$. Elles ne sont pas bornées.

Occupons-nous maintenant de majorer les première et seconde dérivées de $f_h$.

Nous vérifions d'abord que
\begin{align*}
h(w) - \Phi(h)  & = \int_{-\infty}^w h'(t) \Phi(t) \mathrm{d}t - \int_w^\infty h'(t) \overline{\Phi}(t) \mathrm{d}t \,.
\end{align*}
En substituant dans la définition de $f_h$, on obtient :
\begin{align*}
f_h(w) & =  - \sqrt{2\pi} \mathrm{e}^{w^2/2} (1-\Phi(w)) \int_{-\infty}^w h'(t) \Phi(t) \mathrm{d}t \\
& \phantom{=} - \sqrt{2\pi} \mathrm{e}^{w^2/2} \Phi(w) \int_w^{\infty}  h'(t) (1-\Phi(t)) \mathrm{d}t
\end{align*}

\begin{align*}
f'_h(w)
& = w f_h(w)  + h(w) -\Phi(h) \\
& = (1 - \sqrt{2\pi} \mathrm{e}^{w^2/2} (1-\Phi(w)))\int_{-\infty}^w h'(t) \Phi(t) \mathrm{d}t \\
& \phantom{=} - (1 + \sqrt{2\pi} \mathrm{e}^{w^2/2} \Phi(w)) \int_w^{\infty}  h'(t) (1-\Phi(t)) \mathrm{d}t\\
\end{align*}
d'où
\begin{align*}
|f'_h(w)|
& \leq \|h'\|_\infty \sup_{w \in \mathbb{R}} \Big(|1 - \sqrt{2\pi} \mathrm{e}^{w^2/2} (1-\Phi(w))|\int_{\infty}^w \Phi(t) \mathrm{d}t \Big. \\
& \phantom{\leq \|h'\|_\infty \sup_{w \in \mathbb{R}} \Big( \Big.)} \Big. |1 + \sqrt{2\pi} \mathrm{e}^{w^2/2} \Phi(w)| \int_w^{\infty}   (1-\Phi(t))\Big)
\end{align*}
Pour compléter la majoration de $\|f'_h\|_\infty$, il suffit de borner le supremum lorsque $w$ varie.


Pour établir l'existence et la bornitude de la dérivée seconde,
on dérive $f'_h(w)  = w f_h(w)  + h(w) -\Phi(h)$ pour obtenir
\begin{align*}
f^{\prime\prime}_h(w)
& = f_h(w) + w f'_h(w) + h'(w) \\
& = (1+ w^2)f_h(w) + ww (h(w) - \Phi(h)) + h'(w) \, .
\end{align*}
On réutilise les calculs esquissés précédemment pour majorer $\|f^{\prime\prime}_h\|_\infty$.

  

:::

Le fait que si $h$ est $1$-Lipschitz, $f_h$ soit deux fois dérivable et de dérivée seconde bornée est commode lorsqu'il faut majorer $\mathbb{E} \mathcal{A}f_h(W)$. La façon dont on peut tirer avantage de cette régularité
dépend de ce qu'on sait sur la structure de $W$. Le théorème suivant, qui
peut être vu comme une combinaison des théorèmes de Berry-Esseen et de Lindeberg-Feller, montre ce qui peut être obtenu lorsque $W$ est une somme de variables aléatoires indépendantes pas nécessairement identiquement distribuées,
centrées et suffisamment intégrables.


## Une borne de Berry-Esseen pour un théorème central limite de type Lindeberg-Feller {#sec-secBerryLindeberg}



Le théorème suivant peut être lu comme un résultat intermédiaire entre
le théorème de Berry-Esseen @thm-tcl-berry (il donne une distance à la loi normale)
et le théorème central limite de Lindeberg-Feller @thm-tcl-lindeberg
(il traite de sommes de
variables aléatoires indépendantes mais pas nécessairement identiquement
distribuées). Les conditions utilisées ici sont plus fortes que celles
décrites dans les deux théorèmes précédents. Dans le théorème de Lindeberg-Feller,
la condition d'intégrabilité uniforme est minimale. Dans l'énoncé du
théorème de Berry-Esseen, on se contente de postuler que les summandes
ont un moment d'ordre trois fini. Ici on suppose un peu plus : les summandes ont un
kurtosis borné.

Rappelons que le kurtosis d'une loi est défini par
$$
\frac{\mathbb{E}[(X -\mathbb{E}X)^4]}{(\mathbb{E}[(X -\mathbb{E}X)^2])^2} \, .
$$

Le kurtosis de la loi gaussienne est toujours égal à $3$. Pour les lois Gamma, le kurtosis ne dépend que du paramètre de forme $p$ (il vaut $3+ 6/p$).

::: {#thm}

Soient $X_1, \ldots, X_n$ des variables aléatoires indépendantes centrées, de
kurtosis majoré par $\kappa$. On définit $\sigma^2 = \sum_{i=1}^n  \operatorname{var}\left(X_i\right)$
et $W = \sum_{i=1}^n X_i / \sigma$.
$$
\mathrm{d}_M(\mathcal{L}(W), \mathcal{N}(0, 1))
\leq \sqrt{\frac{2}{\pi}}
\left(\frac{1}{\sigma^3} \sum_{i=1}^n \mathbb{E}|X_i|^3
+ \sqrt{\kappa \sum_{i=1}^n \frac{\operatorname{var}(X_i)^2}{\left(\sum_{i=1}^n \operatorname{var}(X_i)\right)^2}} \right) \, .
$$

:::

::: {.proof}

### Preuve de @thm-lindeberg-feller-stein

Dans la preuve, $h$ est une fonction $1$-Lipschitzienne, $f$ la solution
bornée de $\mathcal{A} f = h - \Phi(h)$. Pour majorer $\mathbb{E} h(W) - \Phi(h)$,
on va majorer $|\mathbb{E} [f'_h(W) -W f(W)]|$.

Dans la suite, pour $i \in 1, \ldots, n$, $W_i = \sum_{j\neq i} X_j/\sigma$.

Observons d'abord que, comme $W_i$ et $X_i$ sont indépendants et centrés,
$$
\mathbb{E}[X_i f(W_i)]  = 0 \, .
$$


\begin{align*}
  \mathbb{E}[W f(W)] & =  \mathbb{E}\left[ \frac{1}{\sigma}\sum_{i=1}^n X_i f(W)\right] \\
  & =   \mathbb{E}\left[ \frac{1}{\sigma}\sum_{i=1}^n (X_i f(W) - X_i f(W_i))\right] \\
  & =  \mathbb{E}\left[ \frac{1}{\sigma}\sum_{i=1}^n X_i (f(W)- f(W_i))\right] \, .
\end{align*}
Dans la suite, nous utiliserons
\begin{align*}
  \mathbb{E}[W f(W)] & = \mathbb{E}\left[ \frac{1}{\sigma}\sum_{i=1}^n X_i (f(W)- f(W_i) - (W- W_i) f'(W)) \right] \\
  & \phantom{====} + \mathbb{E}\left[ \frac{1}{\sigma}\sum_{i=1}^n X_i ((W- W_i) f'(W)) \right] \, .
\end{align*}

\begin{align*}
\left| \mathbb{E}[f'(W) - W f(W)]\right| & \leq
\underbrace{\left| \mathbb{E}\left[ \frac{1}{\sigma}\sum_{i=1}^n X_i (f(W)- f(W_i) - (W- W_i) f'(W)) \right] \right|}_{\textsf{(i)}}\\
& \phantom{====} +
\underbrace{\left|\mathbb{E}\left[ \left( 1-\frac{1}{\sigma}\sum_{i=1}^n X_i (W- W_i)\right) f'(W) \right] \right|}_{\textsf{(i)}} \, .
\end{align*}

Pour majorer \textsf{(i)}, l'inégalité des accroissements finis suffit
\begin{align*}
\textsf{(i)} &  \leq   \mathbb{E}\left[ \frac{1}{\sigma}\sum_{i=1}^n |X_i|  \left|f(W)- f(W_i) - (W- W_i) f'(W)\right| \right]  \\
& \leq \frac{1}{\sigma}\sum_{i=1}^n\mathbb{E}\left[ |X_i|
  \frac{|X_i|^2}{\sigma^2} \| f^{\prime\prime}\|_\infty \right]  \\
& \leq {\| f^{\prime\prime}\|_\infty}\frac{\sum_{i=1}^n\mathbb{E} |X_i|^3  }{\sigma^3} \, .
\end{align*}
Pour majorer \textsf{(ii)}, on utilise Cauchy-Schwarz et l'hypothèse de kurtosis.
\begin{align*}
\textsf{(ii)} & \leq  \mathbb{E}\left[ \left|\left( 1-\frac{1}{\sigma^2}\sum_{i=1}^n X^2_i \right)\right| \left|f'(W)\right| \right] \\
& \leq \|f'\|_\infty \mathbb{E}\left[ \left|\left( 1-\frac{1}{\sigma^2}\sum_{i=1}^n X^2_i \right)\right|\right] \\
& \leq \|f'\|_\infty \frac{1}{\sigma^2} \left(\sum_{i=1}^n \operatorname{var}(X_i^2)\right)^{1/2} \\
& \leq \|f'\|_\infty \frac{1}{\sigma^2} \left(\kappa \sum_{i=1}^n \operatorname{var}(X_i)^2\right)^{1/2}  \\
& \leq \|f'\|_\infty  \left(\kappa \sum_{i=1}^n \left( \frac{\operatorname{var}(X_i)}{\sum_{i=1}^n \operatorname{var}(X_i)} \right)^2\right)^{1/2}
\end{align*}

  

:::



En utilisant le fait que pour $X$ centrée,
de kurtosis $\kappa$
$$
\mathbb{E} |X_i|^3 \leq (\mathbb{E} |X_i|^4)^{3/4} \leq \kappa^{3/4}
(\mathbb{E} |X_i|^2)^{3/2} \, ,
$$

le membre droit du majorant peut se majorer lui-même en
$$
\kappa^{3/4} \|f^{\prime\prime}\|_\infty\left(\sum_{i=1}^n \left(\frac{\operatorname{var}(X_i)}{\sum_{j=1}^n \operatorname{var}(X_j)}\right)^{3/2}\right) +
\kappa^{1/2} \|f'\|_\infty
\left( \sum_{i=1}^n \left( \frac{\operatorname{var}(X_i)}{\sum_{i=1}^n \operatorname{var}(X_i)} \right)^2\right)^{1/2}
$$

Si les $X_i$ sont identiquement distribuées, alors le majorant du théorème s'écrit 
$$
\sqrt{\frac{2}{\pi}} \frac{1}{\sqrt{n}} \left( \kappa^{3/4} + \kappa^{1/2} \right)  \, .
$$



<!-- ::: {#fig-quantcltbinom2} -->

```{r}
#| echo: false
#| warning: false
#| message: false
#| label: fig-quantcltbinom2
#| 
#| fig-cap: |
#|   Kolmogorov distance between standard Gaussian 
#|   and distribution of $(X_n - np)/\sqrt{np(1-p}$ with $X_n$ 
#|   binomially distributed with parameters $n$ and $p=.3$. 
#|   The rate of convergence in the central limit theorem is 
#|   asymptotically of order $1/\sqrt{n}$.


l_n <- c(10, 20, 40, 100, 200, 400, 800, 1600)
names(l_n) <- as.character(l_n)

foo <- function(x, size, prob){
  pbinom(sqrt(size*prob*(1-prob))*x+size*prob, size=size, prob=prob)
}

dks <- l_n |>
  purrr::map_df(~ foo(x=seq(-3,3,by=.01), ., prob=.3)-pnorm(seq(-3,3,by=.01))) |>
  purrr::map_dbl(~ max(abs(.)))

tibble::tibble(n=unlist(l_n), y=dks, z=sqrt(l_n[[1]])/sqrt(unlist(l_n))) |>
  ggplot2::ggplot(mapping=ggplot2::aes(x=n, y=y)) +
  ggplot2::geom_point() +
  ggplot2::scale_x_log10() +
  ggplot2::scale_y_log10() +
  ggplot2::geom_line(mapping=ggplot2::aes(y=z*dks[1]), linetyp='dashed') +
  ggplot2::xlab("n") +
  ggplot2::ylab("Kolmogorov distance to standard Gaussian")

rm(foo, l_n, dks)
```

<!-- ::: -->

## Remarques bibliographiques


La possibilité de métriser la convergence en distribution (et la convergence en probabilité) est traitée avec beaucoup de rigueur et de clarté dans [@MR1932358].


La méthode de Stein pour établir des versions précises et générales du théorème central limite est décrite dans [@2011arXiv1109.1880R].

Un traitement complet et accessible de la méthode de Stein se trouve dans [@MR2732624].

[Section ]) suit les premières pages de [@2011arXiv1109.1880R]

La démonstration complète du @lem-regu-stein}
se trouve dans [@MR2732624].
